---
title: "Análisis de Componentes Principales - Mortalidad Global"
author: "Tu Nombre"
date: "`r Sys.Date()`"
output: 
  html_document:
    toc: true
    toc_float: true
    theme: cosmo
    code_folding: hide
---


```{r librerias, message=FALSE, warning=FALSE, results='hide'}
library(tidyverse)
library(FactoMineR)
library(factoextra)
library(reactable)
library(htmltools)
library(plotly)
library(ggrepel)
library(dendextend)
library(viridis)
library(FactoClass)
library(ggforce)
library(cluster)
library(reshape2)
library(reactablefmtr)
library(kableExtra)
library(ggdendro)
library(rnaturalearth)
library(rnaturalearthdata)
library(leaflet)
library(sf)
library(countrycode)
library(gt)
library(stringr)

```


```{r cargar-datos, message=FALSE, warning=FALSE, results='hide'}
# Preparacion de base
Muertes_ans <- read_csv("Muertes ans.csv", locale = locale(encoding = "UTF-8"))
Muertes <- data.frame(Muertes_ans)

Muertes <- Muertes[-(218:245), ]
Muertes <- na.omit(Muertes)
colnames(Muertes) <- c("Pais", "Expectativa_de_vida_mujer", "Expectativa_de_vida_hombres", 
                       "Accidentes_de_transito", "Enfermedades_cardiacas_cancer_diabetes_mujeres", 
                       "Enfermedades_cardiacas_cancer_diabetes_hombres", "Polucion_del_aire_mujeres", 
                       "Polucion_del_aire_hombres", "Envenenamiento_accidental_mujeres", 
                       "Envenenamiento_accidental_hombres", "Tasa_de_mortalidad_mujeres_adultas",
                       "Tasa_de_mortalidad_hombres_adultos", "Tasa_de_mortalidad_infantil_mujeres", 
                       "Tasa_de_mortalidad_infantil_varones", "Tasa_de_mortalidad_neonatal",
                       "Tasa_de_mortalidad_infantil_temprana_mujeres", 
                       "Tasa_de_mortalidad_infantil_temprana_hombres", "Numero_de_muertes_infantiles",
                       "Numero_de_muertes_neonatales", "Tasa_de_suicidios_mujeres",
                       "Tasa_de_suicidios_hombres", "Supervivencia_hasta_los_65_anos_mujeres",
                       "Supervivencia_hasta_los_65_anos_hombres")

Muertes <- Muertes %>%
  filter(complete.cases(.))

Muertes <- Muertes %>%
  mutate(Pais = case_when(
    Pais == "Faroe Islands" ~ "Islas Feroe",
    Pais == "Fiji" ~ "Fiyi",
    Pais == "Finland" ~ "Finlandia",
    Pais == "France" ~ "Francia",
    Pais == "French Polynesia" ~ "Polinesia Francesa",
    Pais == "Gabon" ~ "Gabon",
    Pais == "Gambia, The" ~ "Gambia",
    Pais == "Georgia" ~ "Georgia",
    Pais == "Germany" ~ "Alemania",
    Pais == "Ghana" ~ "Ghana",
    Pais == "Gibraltar" ~ "Gibraltar",
    Pais == "Greece" ~ "Grecia",
    Pais == "Greenland" ~ "Groenlandia",
    Pais == "Grenada" ~ "Granada",
    Pais == "Guam" ~ "Guam",
    Pais == "Guatemala" ~ "Guatemala",
    Pais == "Guinea" ~ "Guinea",
    Pais == "Guinea-Bissau" ~ "Guinea-Bisau",
    Pais == "Guyana" ~ "Guyana",
    Pais == "Haiti" ~ "Haiti",
    Pais == "Honduras" ~ "Honduras",
    Pais == "Hong Kong SAR, China" ~ "Hong Kong",
    Pais == "Hungary" ~ "Hungria",
    Pais == "Iceland" ~ "Islandia",
    Pais == "India" ~ "India",
    Pais == "Indonesia" ~ "Indonesia",
    Pais == "Iran, Islamic Rep." ~ "Iran",
    Pais == "Iraq" ~ "Irak",
    Pais == "Ireland" ~ "Irlanda",
    Pais == "Isle of Man" ~ "Isla de Man",
    Pais == "Israel" ~ "Israel",
    Pais == "Italy" ~ "Italia",
    Pais == "Jamaica" ~ "Jamaica",
    Pais == "Japan" ~ "Japon",
    Pais == "Jordan" ~ "Jordania",
    Pais == "Kazakhstan" ~ "Kazajistan",
    Pais == "Kenya" ~ "Kenia",
    Pais == "Kiribati" ~ "Kiribati",
    Pais == "Korea, Dem. People's Rep." ~ "Corea del Norte",
    Pais == "Korea, Rep." ~ "Corea del Sur",
    Pais == "Kosovo" ~ "Kosovo",
    Pais == "Kuwait" ~ "Kuwait",
    Pais == "Kyrgyz Republic" ~ "Kirguistan",
    Pais == "Lao PDR" ~ "Laos",
    Pais == "Latvia" ~ "Letonia",
    Pais == "Lebanon" ~ "Libano",
    Pais == "Lesotho" ~ "Lesoto",
    Pais == "Liberia" ~ "Liberia",
    Pais == "Libya" ~ "Libia",
    Pais == "Liechtenstein" ~ "Liechtenstein",
    Pais == "Lithuania" ~ "Lituania",
    Pais == "Luxembourg" ~ "Luxemburgo",
    Pais == "Macao SAR, China" ~ "Macao",
    Pais == "Madagascar" ~ "Madagascar",
    Pais == "Malawi" ~ "Malaui",
    Pais == "Malaysia" ~ "Malasia",
    Pais == "Maldives" ~ "Maldivas",
    Pais == "Mali" ~ "Mali",
    Pais == "Malta" ~ "Malta",
    Pais == "Marshall Islands" ~ "Islas Marshall",
    Pais == "Mauritania" ~ "Mauritania",
    Pais == "Mauritius" ~ "Mauricio",
    Pais == "Mexico" ~ "Mexico",
    Pais == "Micronesia, Fed. Sts." ~ "Micronesia",
    Pais == "Moldova" ~ "Moldavia",
    Pais == "Monaco" ~ "Monaco",
    Pais == "Mongolia" ~ "Mongolia",
    Pais == "Montenegro" ~ "Montenegro",
    Pais == "Morocco" ~ "Marruecos",
    Pais == "Mozambique" ~ "Mozambique",
    Pais == "Myanmar" ~ "Myanmar",
    Pais == "Namibia" ~ "Namibia",
    Pais == "Nauru" ~ "Nauru",
    Pais == "Nepal" ~ "Nepal",
    Pais == "Netherlands" ~ "Paises Bajos",
    Pais == "New Caledonia" ~ "Nueva Caledonia",
    Pais == "New Zealand" ~ "Nueva Zelanda",
    Pais == "Nicaragua" ~ "Nicaragua",
    Pais == "Niger" ~ "Niger",
    Pais == "Nigeria" ~ "Nigeria",
    Pais == "North Macedonia" ~ "Macedonia del Norte",
    Pais == "Northern Mariana Islands" ~ "Islas Marianas del Norte",
    Pais == "Norway" ~ "Noruega",
    Pais == "Oman" ~ "Oman",
    Pais == "Pakistan" ~ "Pakistan",
    Pais == "Palau" ~ "Palaos",
    Pais == "Panama" ~ "Panama",
    Pais == "Papua New Guinea" ~ "Papua Nueva Guinea",
    Pais == "Paraguay" ~ "Paraguay",
    Pais == "Peru" ~ "Peru",
    Pais == "Philippines" ~ "Filipinas",
    Pais == "Poland" ~ "Polonia",
    Pais == "Portugal" ~ "Portugal",
    Pais == "Puerto Rico (US)" ~ "Puerto Rico",
    Pais == "Qatar" ~ "Catar",
    Pais == "Romania" ~ "Rumania",
    Pais == "Russian Federation" ~ "Rusia",
    Pais == "Rwanda" ~ "Ruanda",
    Pais == "Samoa" ~ "Samoa",
    Pais == "San Marino" ~ "San Marino",
    Pais == "Sao Tome and Principe" ~ "Santo Tome y Principe",
    Pais == "Saudi Arabia" ~ "Arabia Saudita",
    Pais == "Senegal" ~ "Senegal",
    Pais == "Serbia" ~ "Serbia",
    Pais == "Seychelles" ~ "Seychelles",
    Pais == "Sierra Leone" ~ "Sierra Leona",
    Pais == "Singapore" ~ "Singapur",
    Pais == "Sint Maarten (Dutch part)" ~ "Sint Maarten",
    Pais == "Slovak Republic" ~ "Eslovaquia",
    Pais == "Slovenia" ~ "Eslovenia",
    Pais == "Solomon Islands" ~ "Islas Salomon",
    Pais == "Somalia, Fed. Rep." ~ "Somalia",
    Pais == "South Africa" ~ "Sudafrica",
    Pais == "South Sudan" ~ "Sudan del Sur",
    Pais == "Spain" ~ "Espana",
    Pais == "Sri Lanka" ~ "Sri Lanka",
    Pais == "St. Kitts and Nevis" ~ "San Cristobal y Nieves",
    Pais == "St. Lucia" ~ "Santa Lucia",
    Pais == "St. Martin (French part)" ~ "San Martin",
    Pais == "St. Vincent and the Grenadines" ~ "San Vicente y las Granadinas",
    Pais == "Sudan" ~ "Sudan",
    Pais == "Suriname" ~ "Surinam",
    Pais == "Sweden" ~ "Suecia",
    Pais == "Switzerland" ~ "Suiza",
    Pais == "Syrian Arab Republic" ~ "Siria",
    Pais == "Tajikistan" ~ "Tayikistan",
    Pais == "Tanzania" ~ "Tanzania",
    Pais == "Thailand" ~ "Tailandia",
    Pais == "Timor-Leste" ~ "Timor Oriental",
    Pais == "Togo" ~ "Togo",
    Pais == "Tonga" ~ "Tonga",
    Pais == "Trinidad and Tobago" ~ "Trinidad y Tobago",
    Pais == "Tunisia" ~ "Tunez",
    Pais == "Turkiye" ~ "Turquia",
    Pais == "Turkmenistan" ~ "Turkmenistan",
    Pais == "Turks and Caicos Islands" ~ "Islas Turcas y Caicos",
    Pais == "Tuvalu" ~ "Tuvalu",
    Pais == "Uganda" ~ "Uganda",
    Pais == "Ukraine" ~ "Ucrania",
    Pais == "United Arab Emirates" ~ "Emiratos Arabes Unidos",
    Pais == "United Kingdom" ~ "Reino Unido",
    Pais == "United States" ~ "Estados Unidos",
    Pais == "Uruguay" ~ "Uruguay",
    Pais == "Uzbekistan" ~ "Uzbekistan",
    Pais == "Vanuatu" ~ "Vanuatu",
    Pais == "Venezuela, RB" ~ "Venezuela",
    Pais == "Viet Nam" ~ "Vietnam",
    Pais == "Virgin Islands (U.S.)" ~ "Islas Virgenes Americanas",
    Pais == "West Bank and Gaza" ~ "Palestina",
    Pais == "Yemen, Rep." ~ "Yemen",
    Pais == "Zambia" ~ "Zambia",
    Pais == "Zimbabwe" ~ "Zimbabue",
    TRUE ~ as.character(Pais)
  ))
# Verificar la base final
print(paste("Número de países después de la limpieza:", nrow(Muertes)))
print("Estructura de la base:")
str(Muertes)
```

# Análisis de Componentes Principales

```{r preparar-acp, message=FALSE, warning=FALSE, results='hide'}
# Preparar base para ACP
Muertes_df <- Muertes %>% 
  select(-Pais) %>%
  mutate(across(everything(), as.numeric)) %>%
  scale()
rownames(Muertes_df) <- Muertes$Pais
head(Muertes_df[, 1:6])

res.pca <- prcomp(Muertes_df, scale = FALSE)
res.pca
```


## Matriz correlaciones

```{r matriz correlaciones, message=FALSE, warning=FALSE, results='hide', fig.width=9, fig.height=7}

nombres_cortos <- c(
  "Expectativa_de_vida_mujer" = "Exp Vida Mujer",
  "Expectativa_de_vida_hombres" = "Exp Vida Hombre",
  "Accidentes_de_transito" = "Accidentes Tránsito",
  "Enfermedades_cardiacas_cancer_diabetes_mujeres" = "Enf Crónicas Mujer",
  "Enfermedades_cardiacas_cancer_diabetes_hombres" = "Enf Crónicas Hombre",
  "Polucion_del_aire_mujeres" = "Polución Aire Mujer", 
  "Polucion_del_aire_hombres" = "Polución Aire Hombre",
  "Envenenamiento_accidental_mujeres" = "Envenenamiento Mujer",
  "Envenenamiento_accidental_hombres" = "Envenenamiento Hombre",
  "Tasa_de_mortalidad_mujeres_adultas" = "Mort Adulta Mujer",
  "Tasa_de_mortalidad_hombres_adultos" = "Mort Adulta Hombre",
  "Tasa_de_mortalidad_infantil_mujeres" = "Mort Infantil Mujer",
  "Tasa_de_mortalidad_infantil_varones" = "Mort Infantil Hombre",
  "Tasa_de_mortalidad_neonatal" = "Mort Neonatal",
  "Tasa_de_mortalidad_infantil_temprana_mujeres" = "Mort Temprana Mujer",
  "Tasa_de_mortalidad_infantil_temprana_hombres" = "Mort Temprana Hombre",
  "Numero_de_muertes_infantiles" = "Muertes Infantiles",
  "Numero_de_muertes_neonatales" = "Muertes Neonatales",
  "Tasa_de_suicidios_mujeres" = "Suicidios Mujer",
  "Tasa_de_suicidios_hombres" = "Suicidios Hombre",
  "Supervivencia_hasta_los_65_anos_mujeres" = "Superv 65 Mujer",
  "Supervivencia_hasta_los_65_anos_hombres" = "Superv 65 Hombre"
)

variables_requeridas <- names(nombres_cortos)
Muertes_filtradas <- Muertes[, variables_requeridas]
Muertes_filtradas[] <- lapply(Muertes_filtradas, as.numeric)

colnames(Muertes_filtradas) <- nombres_cortos

Muertes_filtradas <- na.omit(Muertes_filtradas)

cor_matrix <- cor(Muertes_filtradas, use = "pairwise.complete.obs")


cor_melted <- melt(cor_matrix)
names(cor_melted) <- c("Var1", "Var2", "value")

p1 <- ggplot(cor_melted, aes(Var1, Var2, fill = value)) +
  geom_tile(color = "grey90") +
  scale_fill_gradient2(
    low = "#d73027",
    high = "#4575b4",
    mid = "white",
    midpoint = 0, 
    limits = c(-1, 1),
    name = "Correlación"
  ) +
  theme_minimal(base_size = 14) +
  theme(
    axis.text.x = element_text(angle = 45, hjust = 1),
    axis.text.y = element_text(size = 12), 
    panel.grid = element_blank()
  ) +
  labs(
    title = "Matriz de Correlaciones",
    x = "",
    y = ""
  )

print(p1)

```

## Gráfico de Sedimentación

```{r scree-plot:Gráfico de Sedimentación, message=FALSE, warning=FALSE, results='hide'}
p2 <- fviz_eig(res.pca, 
         addlabels = TRUE,
         barfill = "#2E8B57",
         barcolor = "#2E8B57",
         linecolor = "#FF6B35",
         choice = "variance",  
         geom = "bar",         
         main = "ANÁLISIS DE COMPONENTES PRINCIPALES - SCREE PLOT",
         xlab = "Número de Componente Principal",
         ylab = "Porcentaje de Varianza Explicada",
         ggtheme = theme_minimal()) +
  theme(
    plot.title = element_text(hjust = 0.5, face = "bold", size = 16),
    axis.title = element_text(face = "bold", size = 12),
    axis.text = element_text(size = 10),
    panel.grid.major = element_line(color = "grey90"),
    panel.grid.minor = element_blank()
  )
print(p2)
```



```{r nombres-cortos-variables}
nombres_cortos_var <- c(
  "Expectativa_de_vida_mujer" = "Exp Vida Mujer",
  "Expectativa_de_vida_hombres" = "Exp Vida Hombre",
  "Accidentes_de_transito" = "Accidentes Tránsito",
  "Enfermedades_cardiacas_cancer_diabetes_mujeres" = "Enf Crónicas Mujer",
  "Enfermedades_cardiacas_cancer_diabetes_hombres" = "Enf Crónicas Hombre",
  "Polucion_del_aire_mujeres" = "Polución Aire Mujer", 
  "Polucion_del_aire_hombres" = "Polución Aire Hombre",
  "Envenenamiento_accidental_mujeres" = "Envenenamiento Mujer",
  "Envenenamiento_accidental_hombres" = "Envenenamiento Hombre",
  "Tasa_de_mortalidad_mujeres_adultas" = "Mort Adulta Mujer",
  "Tasa_de_mortalidad_hombres_adultos" = "Mort Adulta Hombre",
  "Tasa_de_mortalidad_infantil_mujeres" = "Mort Infantil Mujer",
  "Tasa_de_mortalidad_infantil_varones" = "Mort Infantil Hombre",
  "Tasa_de_mortalidad_neonatal" = "Mort Neonatal",
  "Tasa_de_mortalidad_infantil_temprana_mujeres" = "Mort Temprana Mujer",
  "Tasa_de_mortalidad_infantil_temprana_hombres" = "Mort Temprana Hombre",
  "Numero_de_muertes_infantiles" = "Muertes Infantiles",
  "Numero_de_muertes_neonatales" = "Muertes Neonatales",
  "Tasa_de_suicidios_mujeres" = "Suicidios Mujer",
  "Tasa_de_suicidios_hombres" = "Suicidios Hombre",
  "Supervivencia_hasta_los_65_anos_mujeres" = "Superv 65 Mujer",
  "Supervivencia_hasta_los_65_anos_hombres" = "Superv 65 Hombre"
)
```



```{r preparacion-datos}
var_coord <- res.pca$rotation
# Calcular eigenvalues y porcentajes de varianza
eigenvalues <- res.pca$sdev^2
total_variance <- sum(eigenvalues)
percent_pc1 <- round((eigenvalues[1] / total_variance) * 100, 1)
percent_pc2 <- round((eigenvalues[2] / total_variance) * 100, 1)
percent_pc3 <- round((eigenvalues[3] / total_variance) * 100, 1)

# Contribución para el gráfico PC1 vs PC2
contrib_12_PC1 <- (var_coord[,1]^2 * eigenvalues[1]) / (eigenvalues[1] + eigenvalues[2]) * 100
contrib_12_PC2 <- (var_coord[,2]^2 * eigenvalues[2]) / (eigenvalues[1] + eigenvalues[2]) * 100
contrib_12_total <- contrib_12_PC1 + contrib_12_PC2

# Contribución para el gráfico PC1 vs PC3
contrib_13_PC1 <- (var_coord[,1]^2 * eigenvalues[1]) / (eigenvalues[1] + eigenvalues[3]) * 100
contrib_13_PC3 <- (var_coord[,3]^2 * eigenvalues[3]) / (eigenvalues[1] + eigenvalues[3]) * 100
contrib_13_total <- contrib_13_PC1 + contrib_13_PC3

# Calcular cos2 (calidad de representación)
cos2_total <- rowSums(var_coord^2)
cos2_PC1_PC2 <- (var_coord[,1]^2 + var_coord[,2]^2) / cos2_total
cos2_PC1_PC3 <- (var_coord[,1]^2 + var_coord[,3]^2) / cos2_total

# Preparar dataframe con los datos CORRECTOS
df_var_plot <- data.frame(
  Variable = rownames(var_coord),
  PC1 = var_coord[,1],
  PC2 = var_coord[,2],
  PC3 = var_coord[,3],
  Contrib_12 = contrib_12_total,  # Contribución para gráfico PC1-PC2
  Contrib_13 = contrib_13_total,  # Contribución para gráfico PC1-PC3
  Cos2_PC1_PC2 = cos2_PC1_PC2,
  Cos2_PC1_PC3 = cos2_PC1_PC3
)

# Aplicar nombres cortos
df_var_plot$Variable_corto <- nombres_cortos_var[df_var_plot$Variable]

# Si no hay nombres cortos, usar los originales
df_var_plot$Variable_corto[is.na(df_var_plot$Variable_corto)] <- 
  df_var_plot$Variable[is.na(df_var_plot$Variable_corto)]
```

## Grafico individuos

```{r grafico individuos,fig.width=9, fig.height=7}
library(factoextra)

pca_data <- get_pca_ind(res.pca)

df <- data.frame(
  País = rownames(pca_data$coord),
  PC1 = pca_data$coord[,1],
  PC2 = pca_data$coord[,2]
)

if(!is.null(pca_data$cos2)) {
  df$Cos2 <- rowSums(pca_data$cos2[,1:2])
} else {

  df$Cos2 <- (df$PC1^2 + df$PC2^2) / rowSums(pca_data$coord^2)
}


if(inherits(res.pca, "PCA")) {
 
  percent_pc1 <- round(res.pca$eig[1,2], 1)
  percent_pc2 <- round(res.pca$eig[2,2], 1)
} else {
 
  eigenvalues <- res.pca$sdev^2
  total_variance <- sum(eigenvalues)
  percent_pc1 <- round((eigenvalues[1] / total_variance) * 100, 1)
  percent_pc2 <- round((eigenvalues[2] / total_variance) * 100, 1)
}

p3 <- plot_ly(df, x = ~PC1, y = ~PC2,
              type = 'scatter',
              mode = 'markers',
              marker = list(
                size = 8,
                color = ~Cos2,
                colorscale = list(
                  c(0, "#00AFBB"),
                  c(0.5, "#E7B800"),
                  c(1, "#FC4E07")
                ),
                showscale = TRUE,
                colorbar = list(title = "cos2"),
                opacity = 0.8,
                line = list(
                  width = 1,
                  color = 'darkgray'
                )
              ),
              text = ~paste('<b>País:</b>', País,
                            '<br><b>PC1:</b>', round(PC1, 3),
                            '<br><b>PC2:</b>', round(PC2, 3),
                            '<br><b>Calidad:</b>', round(Cos2, 3)),
              hoverinfo = 'text',
              hoverlabel = list(
                bgcolor = "white",
                bordercolor = "black",
                font = list(color = "black", size = 12)
              )
) %>%
  layout(
    title = list(
      text = "Análisis PCA - 182 Países (PC1 vs PC2)",
      font = list(size = 16)
    ),
    xaxis = list(
      title = paste0("PC1 (", percent_pc1, "%)"),
      gridcolor = "lightgray",
      zeroline = TRUE,
      zerolinecolor = "black",
      zerolinewidth = 1
    ),
    yaxis = list(
      title = paste0("PC2 (", percent_pc2, "%)"),
      gridcolor = "lightgray",
      zeroline = TRUE,
      zerolinecolor = "black",
      zerolinewidth = 1
    ),
    plot_bgcolor = "white",
    paper_bgcolor = "white",
    margin = list(l = 50, r = 50, b = 50, t = 50),
    showlegend = FALSE
  )

p3
```


## Gráfico Interactivo 1: DIM1 vs DIM2 variables

```{r grafico-pc1-pc2, fig.width=10, fig.height=8}
plot_var_12_interactive <- plot_ly() %>%
  # Círculo de correlación
  add_trace(
    type = "scatter",
    x = cos(seq(0, 2*pi, length.out = 100)),
    y = sin(seq(0, 2*pi, length.out = 100)),
    mode = "lines",
    line = list(color = "#2E7D32", dash = "dash", width = 2),
    hoverinfo = "none",
    showlegend = FALSE,
    name = "Círculo unidad"
  ) %>%
  # Flechas de variables
  add_annotations(
    data = df_var_plot,
    x = ~PC1,
    y = ~PC2,
    ax = 0,
    ay = 0,
    text = "",
    showarrow = TRUE,
    arrowhead = 2,
    arrowsize = 1,
    arrowwidth = 2.5,
    arrowcolor = ~ifelse(Contrib_12 > 8, "#FC4E07", 
                         ifelse(Contrib_12 > 5, "#E7B800", "#00AFBB")),
    opacity = 0.85
  ) %>%
  # Puntos de las variables
  add_trace(
    data = df_var_plot,
    x = ~PC1,
    y = ~PC2,
    type = "scatter",
    mode = "markers+text",
    marker = list(
      size = 12,
      color = ~Contrib_12,
      colorscale = list(
        c(0, "#00AFBB"),
        c(0.5, "#E7B800"),
        c(1, "#FC4E07")
      ),
      showscale = TRUE,
      colorbar = list(
        title = "Contribución<br>(%)",
        thickness = 15,
        len = 0.6,
        x = 1.02
      ),
      line = list(color = "white", width = 2)
    ),
    text = ~Variable_corto,
    textposition = "top center",
    textfont = list(size = 10, color = "black", family = "Arial"),
    hovertext = ~paste(
      "<b>Variable:</b>", Variable_corto,
      "<br><b>PC1:</b>", round(PC1, 3),
      "<br><b>PC2:</b>", round(PC2, 3),
      "<br><b>Contribución Total:</b>", round(Contrib_12, 2), "%",
      "<br><b>Calidad (cos²):</b>", round(Cos2_PC1_PC2, 3)
    ),
    hoverinfo = "text",
    showlegend = FALSE
  ) %>%
  layout(
    title = list(
      text = "<b>Círculo de Correlaciones - Variables PCA</b><br><sup>Dimensión 1 vs Dimensión 2</sup>",
      x = 0.5,
      font = list(size = 18, family = "Arial", color = "#2E7D32")
    ),
    xaxis = list(
      title = paste0("<b>Dim 1 (", percent_pc1, "%)</b>"),
      range = c(-1.15, 1.15),
      gridcolor = "lightgray",
      zeroline = TRUE,
      zerolinecolor = "gray50",
      zerolinewidth = 1.5,
      titlefont = list(size = 14)
    ),
    yaxis = list(
      title = paste0("<b>Dim 2 (", percent_pc2, "%)</b>"),
      range = c(-1.15, 1.15),
      gridcolor = "lightgray",
      zeroline = TRUE,
      zerolinecolor = "gray50",
      zerolinewidth = 1.5,
      scaleanchor = "x",
      titlefont = list(size = 14)
    ),
    plot_bgcolor = "white",
    paper_bgcolor = "white",
    font = list(family = "Arial"),
    hoverlabel = list(
      bgcolor = "white",
      bordercolor = "black",
      font = list(family = "Arial", size = 12)
    ),
    margin = list(l = 80, r = 120, b = 80, t = 100)
  )

plot_var_12_interactive
```

## Gráfico Interactivo 2: PC1 vs PC3

```{r grafico-pc1-pc3, fig.width=10, fig.height=8}
plot_var_13_interactive <- plot_ly() %>%
  add_trace(
    type = "scatter",
    x = cos(seq(0, 2*pi, length.out = 100)),
    y = sin(seq(0, 2*pi, length.out = 100)),
    mode = "lines",
    line = list(color = "#1565C0", dash = "dash", width = 2),
    hoverinfo = "none",
    showlegend = FALSE,
    name = "Círculo unidad"
  ) %>%
  add_annotations(
    data = df_var_plot,
    x = ~PC1,
    y = ~PC3,
    ax = 0,
    ay = 0,
    text = "",
    showarrow = TRUE,
    arrowhead = 2,
    arrowsize = 1,
    arrowwidth = 2.5,
    arrowcolor = ~ifelse(Contrib_13 > 8, "#FC4E07", 
                         ifelse(Contrib_13 > 5, "#E7B800", "#00AFBB")),
    opacity = 0.85
  ) %>%
  add_trace(
    data = df_var_plot,
    x = ~PC1,
    y = ~PC3,
    type = "scatter",
    mode = "markers+text",
    marker = list(
      size = 12,
      color = ~Contrib_13,
      colorscale = list(
        c(0, "#00AFBB"),
        c(0.5, "#E7B800"),
        c(1, "#FC4E07")
      ),
      showscale = TRUE,
      colorbar = list(
        title = "Contribución<br>(%)",
        thickness = 15,
        len = 0.6,
        x = 1.02
      ),
      line = list(color = "white", width = 2)
    ),
    text = ~Variable_corto,
    textposition = "top center",
    textfont = list(size = 10, color = "black", family = "Arial"),
    hovertext = ~paste(
      "<b>Variable:</b>", Variable_corto,
      "<br><b>PC1:</b>", round(PC1, 3),
      "<br><b>PC3:</b>", round(PC3, 3),
      "<br><b>Contribución Total:</b>", round(Contrib_13, 2), "%",
      "<br><b>Calidad (cos²):</b>", round(Cos2_PC1_PC3, 3)
    ),
    hoverinfo = "text",
    showlegend = FALSE
  ) %>%
  layout(
    title = list(
      text = "<b>Círculo de Correlaciones - Variables PCA</b><br><sup>Dimensión 1 vs Dimensión 3</sup>",
      x = 0.5,
      font = list(size = 18, family = "Arial", color = "#1565C0")
    ),
    xaxis = list(
      title = paste0("<b>Dim 1 (", percent_pc1, "%)</b>"),
      range = c(-1.15, 1.15),
      gridcolor = "lightgray",
      zeroline = TRUE,
      zerolinecolor = "gray50",
      zerolinewidth = 1.5,
      titlefont = list(size = 14)
    ),
    yaxis = list(
      title = paste0("<b>Dim 3 (", percent_pc3, "%)</b>"),
      range = c(-1.15, 1.15),
      gridcolor = "lightgray",
      zeroline = TRUE,
      zerolinecolor = "gray50",
      zerolinewidth = 1.5,
      scaleanchor = "x",
      titlefont = list(size = 14)
    ),
    plot_bgcolor = "white",
    paper_bgcolor = "white",
    font = list(family = "Arial"),
    hoverlabel = list(
      bgcolor = "white",
      bordercolor = "black",
      font = list(family = "Arial", size = 12)
    ),
    margin = list(l = 80, r = 120, b = 80, t = 100)
  )

plot_var_13_interactive
```

# Resultados del ACP


```{r valores-propios, message=FALSE, warning=FALSE, results='hide',fig.width=9, fig.height=7}
##Valores Propios
eig.val <- get_eigenvalue(res.pca)
eig.val

#Resultados para Variables
res.var <- get_pca_var(res.pca)

head(res.var$coord)
head(res.var$contrib)
head(res.var$cos2)

colSums(res.var$contrib[,1:2])

## Resultados para Países
res.ind <- get_pca_ind(res.pca)

head(res.ind$coord)
head(res.ind$contrib[,1:3])
head(res.ind$cos2)

```

## Tabla Interactiva de Contribuciones

```{r tabla-contribuciones}


verde_principal <- "#488B49"

color_scale <- function(values, color_low = "#FFFFFF", color_high = verde_principal) {
  normalized <- (values - min(values)) / (max(values) - min(values))
  colors <- colorRamp(c(color_low, color_high))(normalized)
  rgb(colors[,1], colors[,2], colors[,3], maxColorValue = 255)
}

suitable_text_color <- function(hex_color) {
  rgb <- col2rgb(hex_color)/255
  luminance <- 0.299 * rgb[1] + 0.587 * rgb[2] + 0.114 * rgb[3]
  if (luminance < 0.5) 'white' else '#2E7D32'
}

contribuciones_df <- data.frame(
  País = rownames(res.ind$contrib),
  PC1 = res.ind$contrib[,1],
  PC2 = res.ind$contrib[,2],
  PC3 = res.ind$contrib[,3],
  row.names = NULL
)
contribuciones_df <- contribuciones_df[order(contribuciones_df$PC1, decreasing = TRUE), ]

pc1_colors <- color_scale(contribuciones_df$PC1)
pc2_colors <- color_scale(contribuciones_df$PC2)
pc3_colors <- color_scale(contribuciones_df$PC3)

tabla_contribuciones <- reactable(
  contribuciones_df,
  defaultPageSize = 15,
  showPageSizeOptions = TRUE,
  pageSizeOptions = c(10, 15, 25, 50),
  filterable = TRUE,
  searchable = TRUE,
  sortable = TRUE,
  resizable = FALSE,
  striped = FALSE,
  highlight = FALSE,
  bordered = FALSE,
  wrap = FALSE,
  showSortIcon = TRUE,
  theme = reactableTheme(
    backgroundColor = "#ffffff",
    borderColor = "#E8F5E8",
    cellPadding = "6px 10px",
    style = list(
      fontFamily = "Segoe UI, Arial, sans-serif",
      fontSize = "13px"
    ),
    searchInputStyle = list(
      width = "100%",
      padding = "6px 10px",
      border = paste("1px solid", "#81C784"),
      borderRadius = "4px",
      fontSize = "13px"
    ),
    headerStyle = list(
      borderBottom = paste("2px solid", "#2E7D32"),
      fontSize = "13px",
      backgroundColor = verde_principal,
      color = "white",
      fontWeight = "bold",
      textTransform = "uppercase",
      letterSpacing = "0.5px"
    )
  ),
  columns = list(
    País = colDef(
      name = "PAÍS",
      minWidth = 180,
      filterable = TRUE,
      align = "left",
      style = list(
        fontWeight = "600",
        color = "#2E7D32",
        borderRight = paste("1px solid", "#E8F5E8")
      )
    ),
    PC1 = colDef(
      name = "CONTRIBUCIÓN PC1",
      minWidth = 140,
      align = "center",
      style = function(value, index) {
        bg <- pc1_colors[index]
        txt_color <- suitable_text_color(bg)
        list(
          background = bg,
          fontWeight = "bold",
          color = txt_color,
          borderLeft = paste("1px solid", "#E8F5E8")
        )
      },
      format = colFormat(digits = 3, percent = FALSE)
    ),
    PC2 = colDef(
      name = "CONTRIBUCIÓN PC2",
      minWidth = 140,
      align = "center",
      style = function(value, index) {
        bg <- pc2_colors[index]
        txt_color <- suitable_text_color(bg)
        list(
          background = bg,
          fontWeight = "bold",
          color = txt_color,
          borderLeft = paste("1px solid", "#E8F5E8")
        )
      },
      format = colFormat(digits = 3, percent = FALSE)
    ),
    PC3 = colDef(
      name = "CONTRIBUCIÓN PC3",
      minWidth = 140,
      align = "center",
      style = function(value, index) {
        bg <- pc3_colors[index]
        txt_color <- suitable_text_color(bg)
        list(
          background = bg,
          fontWeight = "bold",
          color = txt_color,
          borderLeft = paste("1px solid", "#E8F5E8")
        )
      },
      format = colFormat(digits = 3, percent = FALSE)
    )
  )
)

tabla_contribuciones


```

```{r top pc1,fig.width=9, fig.height=7}

top5_pc1 <- res.ind$contrib[,1, drop = FALSE] %>%
  as.data.frame() %>%
  arrange(desc(.[,1])) %>%
  head(5) %>%
  rename("Contribución (%)" = 1) %>%
  mutate(País = rownames(.)) %>%
  select(País, "Contribución (%)") %>%
  mutate("Contribución (%)" = round(`Contribución (%)`, 3))

top5_pc1 %>%
  kbl(align = c('l', 'c'),
      caption = "Top 5 Países por Contribución al Componente Principal 1 (PC1)") %>%
  kable_classic(full_width = FALSE, 
                html_font = "Cambria",
                font_size = 14) %>%
  row_spec(0, bold = TRUE, color = "white", background = "#2C3E50") %>%
  row_spec(1:5, background = "#F8F9FA") %>%
  column_spec(1, bold = TRUE) %>%
  column_spec(2, width = "3cm") %>%
  footnote(general = "La contribución representa el porcentaje de varianza explicado por cada país en el primer componente principal.",
           general_title = "Nota:")
```


```{r top 5 mas pc2,fig.width=9, fig.height=7}
top5_pc2 <- res.ind$contrib[,2, drop = FALSE] %>%
  as.data.frame() %>%
  arrange(desc(.[,1])) %>%
  head(5) %>%
  rename("Contribución (%)" = 1) %>%
  mutate(País = rownames(.)) %>%
  select(País, "Contribución (%)") %>%
  mutate("Contribución (%)" = round(`Contribución (%)`, 3))

top5_pc2 %>%
  kbl(align = c('l', 'c'),
      caption = "Top 5 Países por Contribución al Componente Principal 2 (PC2)") %>%
  kable_classic(full_width = FALSE, 
                html_font = "Cambria",
                font_size = 14) %>%
  row_spec(0, bold = TRUE, color = "white", background = "#2C3E50") %>%
  row_spec(1:5, background = "#F8F9FA") %>%
  column_spec(1, bold = TRUE) %>%
  column_spec(2, width = "3cm") %>%
  footnote(general = "La contribución representa el porcentaje de varianza explicado por cada país en el segundo componente principal.",
           general_title = "Nota:")

```


```{r top 5 mas pc3,fig.width=9, fig.height=7}
top5_pc3 <- res.ind$contrib[,3, drop = FALSE] %>%
  as.data.frame() %>%
  arrange(desc(.[,1])) %>%
  head(5) %>%
  rename("Contribución (%)" = 1) %>%
  mutate(País = rownames(.)) %>%
  select(País, "Contribución (%)") %>%
  mutate("Contribución (%)" = round(`Contribución (%)`, 3))


top5_pc3 %>%
  kbl(align = c('l', 'c'),
      caption = "Top 5 Países por Contribución al Componente Principal 3 (PC3)") %>%
  kable_classic(full_width = FALSE, 
                html_font = "Cambria",
                font_size = 14) %>%
  row_spec(0, bold = TRUE, color = "white", background = "#2C3E50") %>%
  row_spec(1:5, background = "#F8F9FA") %>%
  column_spec(1, bold = TRUE) %>%
  column_spec(2, width = "3cm") %>%
  footnote(general = "La contribución representa el porcentaje de varianza explicado por cada país en el tercer componente principal.",
           general_title = "Nota:")
```


```{r tabla resumen nombres dim, echo=FALSE, message=FALSE, warning=FALSE}
library(kableExtra)

# Crear tabla con mejor espaciado y colores profesionales
tabla <- data.frame(
  Dimensión = c("Dim1", "Dim2", "Dim3"),
  `Nombre Simplificado` = c("Calidad de Salud", "Edad de Mortalidad", "Escala Poblacional"),
  `Lo que Mide` = c(
    "Desarrollo sanitario: esperanza de vida y mortalidad prevenible", 
    "Mortalidad temprana versus adulta", 
    "Efecto del tamaño poblacional en números absolutos de muertes"
  ),
  Varianza = c("62.3%", "11.6%", "Pequeña"),
  `Variable Más Importante` = c(
    "Esperanza de vida (+) Mortalidad infantil (-)", 
    "Mortalidad temprana (+) Enfermedades crónicas (-)", 
    "Muertes Neonatales (números absolutos)"
  ),
  check.names = FALSE
)

kbl(tabla, caption = "Análisis de Dimensiones en Indicadores de Salud Pública", align = "l") %>%
  kable_styling(bootstrap_options = c("striped", "hover", "condensed"), full_width = FALSE, font_size = 11) %>%
  row_spec(0, bold = TRUE, background = "#3D5A80", color = "white") %>%
  row_spec(1:3, background = "#F8F9FA") %>%
  column_spec(1, bold = TRUE) %>%
  footnote(
    general = "Análisis de componentes principales aplicado a indicadores de salud global. Los signos (+) y (-) indican la dirección de la correlación.",
    general_title = "Nota:"
  )
```

# CLUSTER

# Análisis Dendrograma

```{r acp, message=FALSE, warning=FALSE, results='hide'}
graphics.off()
par(mar = c(4, 4, 3, 2))

# Realizar ACP de forma no interactiva
acp_resultado <- dudi.pca(df = Muertes_df, 
                          scannf = FALSE,  
                          nf = 3)          
dist_matrix <- dist(acp_resultado$li[, 1:3]) 
hclust_result <- hclust(dist_matrix, method = "ward.D2")
clusters <- cutree(hclust_result, k = 2)  

resultado_ACP <- list(
  dudi = acp_resultado,
  cluster = clusters,
  hclust = hclust_result
)

NuevaBase <- data.frame(Cluster = resultado_ACP$cluster, Muertes_df)

acp_ind <- as.data.frame(resultado_ACP$dudi$li)
acp_var <- as.data.frame(resultado_ACP$dudi$co)

colnames(acp_ind) <- paste0("Axis", 1:ncol(acp_ind))
colnames(acp_var) <- paste0("Axis", 1:ncol(acp_var))

acp_ind$Cluster <- as.factor(NuevaBase$Cluster)
acp_ind$Pais <- rownames(Muertes_df)
acp_var$Variable <- rownames(acp_var)

eigenvals <- resultado_ACP$dudi$eig
var_exp <- round(eigenvals / sum(eigenvals) * 100, 2)
```


```{r dendrograma interactivo, message=FALSE, warning=FALSE, fig.width=7, fig.height=5.5}

crear_dendrograma_interactivo_mejorado <- function(hc) {
  altura_max <- max(hc$height)
  alturas <- seq(0, altura_max, length.out = 20)
  dend_data <- dendro_data(hc)
  segmentos <- segment(dend_data)
 
  fig <- plot_ly() %>%
    add_segments(
      data = segmentos,
      x = ~x, xend = ~xend,
      y = ~y, yend = ~yend,
      line = list(color = "gray", width = 1),
      hoverinfo = "none",
      showlegend = FALSE
    ) %>%
    layout(
      title = "Dendrograma Interactivo con Línea de Corte",
      xaxis = list(
        title = "Países", 
        showticklabels = TRUE,
        range = c(0.5, max(segmentos$xend) + 0.5)
      ),
      yaxis = list(
        title = "Distancia",
        range = c(0, altura_max * 1.05)
      ),
      showlegend = FALSE,
      hovermode = "closest"
    )

  fig <- fig %>% add_lines(
    x = c(0.5, max(segmentos$xend) + 0.5),
    y = c(alturas[1], alturas[1]),
    line = list(color = "red", width = 3, dash = "dash"),
    name = "Línea de corte",
    hovertemplate = "Altura: %{y:.2f}<extra></extra>"
  )
  
  steps <- list()

  n_total <- length(hc$order)  
  
  cat("Número total de observaciones detectadas:", n_total, "\n")
  
  for (i in 1:length(alturas)) {
    altura_actual <- alturas[i]
   
    if (i == 1) {  
      n_clusters <- n_total  
    } else {
      n_clusters <- length(unique(cutree(hc, h = altura_actual)))
    }
    
    step <- list(
      method = "restyle",
      args = list(
        "y",
        list(c(altura_actual, altura_actual)),
        list(1)  # Índice de la línea de corte
      ),
      label = sprintf("%.2f (%d clusters)", altura_actual, n_clusters)
    )
    steps[[i]] <- step
  }
  
  fig <- fig %>% layout(
    sliders = list(
      list(
        active = 0,
        currentvalue = list(
          prefix = "Altura de corte: ",
          font = list(size = 14)
        ),
        pad = list(t = 50, b = 10),
        steps = steps
      )
    )
  )
  
  return(fig)
}

if(exists("hclust_result")) {
  cat("=== DIAGNÓSTICO COMPLETO ===\n")
  cat("Usando hclust_result (datos reales)\n")
  cat("Número de observaciones (merge + 1):", nrow(as.matrix(hclust_result$merge)) + 1, "\n")
  cat("Longitud de hclust_result$order:", length(hclust_result$order), "\n")
  cat("Longitud de hclust_result$labels:", length(hclust_result$labels), "\n")
  cat("Altura máxima del dendrograma:", max(hclust_result$height), "\n")
  cat("Rango de alturas:", range(hclust_result$height), "\n")
  
  if(exists("Muertes_df")) {
    cat("Número de filas en Muertes_df:", nrow(Muertes_df), "\n")
  }
  
  dend_interactivo <- crear_dendrograma_interactivo_mejorado(hclust_result)
  dend_interactivo
} else if(exists("hc")) {
  cat("Usando hc\n")
  cat("Altura máxima del dendrograma:", max(hc$height), "\n")
  cat("Rango de alturas:", range(hc$height), "\n")
  
  dend_interactivo <- crear_dendrograma_interactivo_mejorado(hc)
  dend_interactivo
} else {

  cat("Creando un ejemplo con datos de iris...\n")
  data <- scale(iris[, 1:4])
  dist_matrix <- dist(data)
  hc <- hclust(dist_matrix, method = "ward.D2")
  
  cat("Altura máxima del dendrograma:", max(hc$height), "\n")
  
  dend_interactivo <- crear_dendrograma_interactivo_mejorado(hc)
  dend_interactivo
}
```


# ANÁLISIS DE MÉTODO SILUETA PARA CLUSTERING JERÁRQUICO

```{r metodo-silueta, message=FALSE, warning=FALSE, fig.width=9, fig.height=5.4}

theme_set(theme_minimal(base_size = 12) +
            theme(
              plot.title = element_text(face = "bold", hjust = 0.5, size = 16, 
                                        color = "#2C3E50"),
              plot.subtitle = element_text(hjust = 0.5, size = 12, color = "#7F8C8D"),
              panel.grid.major = element_line(color = "grey95"),
              panel.grid.minor = element_blank(),
              panel.background = element_rect(fill = "white", color = NA),
              plot.background = element_rect(fill = "white", color = NA),
              axis.title = element_text(face = "bold", size = 12, color = "#2C3E50"),
              axis.text = element_text(size = 10, color = "#34495E"),
              axis.line = element_line(color = "#BDC3C7"),
              legend.position = "none",
              plot.margin = unit(c(1, 1, 1, 1), "cm") 
            ))

coordenadas_acp <- acp_resultado$li[, 1:3]

g_sil <- fviz_nbclust(
  coordenadas_acp, 
  FUN = hcut,
  method = "silhouette",
  hc_method = "ward.D2",
  hc_metric = "euclidean",
  k.max = 10,
  barfill = "#3498DB",
  barcolor = "#2980B9", 
  linecolor = "#E74C3C",
  ggtheme = theme_minimal()
) + 
  labs(
    title = "ANÁLISIS DE SILUETA - DETERMINACIÓN DE CLÚSTERES ÓPTIMOS",
    subtitle = "Clustering Jerárquico (Método Ward) aplicado a Componentes Principales",
    x = "Número de Clústeres (k)",
    y = "Anchura Promedio de Silueta"
  ) +
  geom_bar(stat = "identity", alpha = 0.9, width = 0.7, 
           fill = "#3498DB", color = "#2980B9") +
  geom_line(color = "#E74C3C", size = 1.5, alpha = 0.9)

optimo_clusters <- g_sil$data[which.max(g_sil$data$y), "clusters"]
max_silueta <- round(max(g_sil$data$y), 3)
y_max <- max(g_sil$data$y) * 1.12
g_sil_final <- g_sil +
  geom_point(data = g_sil$data[which.max(g_sil$data$y),], 
             aes(x = clusters, y = y), 
             color = "#E74C3C", size = 6, shape = 21, 
             stroke = 2.5, fill = "white") +
  geom_vline(
    xintercept = optimo_clusters,
    linetype = "dashed",
    color = "#E74C3C",
    size = 1.2,
    alpha = 0.8
  ) +
  annotate("text",
           x = optimo_clusters,
           y = y_max * 0.98,
           label = paste("ÓPTIMO: k =", optimo_clusters),
           color = "#2C3E50",
           fontface = "bold",
           size = 5.5,
           hjust = 0.5) +
  scale_y_continuous(limits = c(0, y_max),
                     breaks = seq(0, 0.5, by = 0.1)) +
  theme(
    panel.border = element_rect(color = "#BDC3C7", fill = NA, size = 1)
  )

print(g_sil_final)
```

```{r setup-colores}

# DEFINICIÓN DE COLORES GLOBALES PARA LOS CLUSTERS

verde_cluster1 <- "#488B49"  # Verde para Cluster 1
azul_cluster2 <- "#4A90E2"   # Azul para Cluster 2
colores_clusters <- c("1" = verde_cluster1, "2" = azul_cluster2)
```

```{r dendo, message=FALSE, warning=FALSE, fig.width=7, fig.height=5.5}

dist_matrix <- dist(resultado_ACP$dudi$li[, 1:3])
hc <- hclust(dist_matrix, method = "ward.D2")
paises <- rownames(resultado_ACP$dudi$li)

dendro_plot <- fviz_dend(hc, k = 2, 
                         cex = 0.6,
                         k_colors = c(verde_cluster1, azul_cluster2),
                         color_labels_by_k = TRUE,
                         ggtheme = theme_minimal(),
                         main = "Dendrograma - Clasificación Jerárquica",
                         xlab = "Países", ylab = "Distancia")

plotly_dendro <- ggplotly(dendro_plot, tooltip = "all") %>%
  layout(
    title = list(
      text = "<b>Dendrograma - Clasificación Jerárquica</b>",
      x = 0.5,
      font = list(size = 20, family = "Arial")
    ),
    xaxis = list(
      title = "<b>Países</b>",
      tickfont = list(size = 10),
      titlefont = list(size = 14),
      showticklabels = FALSE
    ),
    yaxis = list(
      title = "<b>Distancia</b>",
      titlefont = list(size = 14)
    ),
    plot_bgcolor = "white",
    paper_bgcolor = "white",
    font = list(family = "Arial"),
    hoverlabel = list(
      bgcolor = "white",
      bordercolor = "black",
      font = list(family = "Arial", size = 12)
    )
  )

get_country_name <- function(position) {
  if (position >= 1 && position <= length(paises)) {
    return(paises[position])
  }
  return("N/A")
}

plotly_dendro <- plotly_dendro %>%
  style(
    hoverinfo = "text",
    text = ~paste0(
      "<b>País:</b> ", get_country_name(x), "<br>",
      "<b>Distancia:</b> ", round(y, 4), "<br>",
      "<b>Posición:</b> ", x
    ),
    traces = c(1, 2)
  )

plotly_dendro
```


## Gráfico PC1 vs PC2 - Clusters

```{r clusters-pc1-pc2, fig.width=12, fig.height=9}

df_clusters <- data.frame(
  Pais = rownames(resultado_ACP$dudi$li),
  PC1 = resultado_ACP$dudi$li[, 1],
  PC2 = resultado_ACP$dudi$li[, 2],
  PC3 = resultado_ACP$dudi$li[, 3],
  Cluster = as.factor(NuevaBase$Cluster)
)


centroides_12 <- df_clusters %>%
  group_by(Cluster) %>%
  summarise(
    PC1_centro = mean(PC1),
    PC2_centro = mean(PC2),
    .groups = 'drop'
  )

colores_clusters <- c("#2E7D32", "#1565C0")  


plot_clusters_12 <- ggplot(df_clusters, aes(x = PC1, y = PC2, color = Cluster, fill = Cluster)) +

  stat_ellipse(geom = "polygon", alpha = 0.2, level = 0.95, linewidth = 1.5) +

  geom_point(size = 3.5, alpha = 0.8, stroke = 1, shape = 21, color = "white") +

  geom_point(data = centroides_12, 
             aes(x = PC1_centro, y = PC2_centro, color = Cluster),
             size = 10, shape = 4, stroke = 3, show.legend = FALSE) +
 
  geom_text(data = centroides_12,
            aes(x = PC1_centro, y = PC2_centro, label = paste("Centroide", Cluster)),
            vjust = -1.5, size = 5, fontface = "bold", show.legend = FALSE) +
 
  geom_hline(yintercept = 0, linetype = "dashed", color = "gray40", linewidth = 0.5) +
  geom_vline(xintercept = 0, linetype = "dashed", color = "gray40", linewidth = 0.5) +

  scale_color_manual(values = colores_clusters, name = "Cluster") +
  scale_fill_manual(values = colores_clusters, name = "Cluster") +

  labs(
    title = "Análisis de Clusters - Dimensiones Principales 1 y 2",
    subtitle = "Elipses de confianza al 95% con centroides",
    x = paste0("Dimensión Principal 1 (", var_exp[1], "%)"),
    y = paste0("Dimensión Principal 2 (", var_exp[2], "%)")
  ) +
  theme_minimal(base_size = 14) +
  theme(
    plot.title = element_text(face = "bold", size = 18, hjust = 0.5, color = "#2E7D32"),
    plot.subtitle = element_text(face = "italic", size = 12, hjust = 0.5, color = "gray40"),
    axis.title = element_text(face = "bold", size = 14),
    axis.text = element_text(size = 12),
    legend.position = "right",
    legend.title = element_text(face = "bold", size = 13),
    legend.text = element_text(size = 12),
    legend.background = element_rect(fill = "white", color = "#2E7D32", linewidth = 1),
    legend.key.size = unit(1, "cm"),
    panel.grid.major = element_line(color = "gray90"),
    panel.grid.minor = element_line(color = "gray95"),
    plot.background = element_rect(fill = "white", color = NA),
    panel.background = element_rect(fill = "white", color = NA)
  )

print(plot_clusters_12)
```

## Gráfico PC1 vs PC3 - Clusters

```{r clusters-pc1-pc3, fig.width=12, fig.height=9}

centroides_13 <- df_clusters %>%
  group_by(Cluster) %>%
  summarise(
    PC1_centro = mean(PC1),
    PC3_centro = mean(PC3),
    .groups = 'drop'
  )

plot_clusters_13 <- ggplot(df_clusters, aes(x = PC1, y = PC3, color = Cluster, fill = Cluster)) +
 
  stat_ellipse(geom = "polygon", alpha = 0.2, level = 0.95, linewidth = 1.5) +

  geom_point(size = 3.5, alpha = 0.8, stroke = 1, shape = 21, color = "white") +

  geom_point(data = centroides_13, 
             aes(x = PC1_centro, y = PC3_centro, color = Cluster),
             size = 10, shape = 4, stroke = 3, show.legend = FALSE) +
 
  geom_text(data = centroides_13,
            aes(x = PC1_centro, y = PC3_centro, label = paste("Centroide", Cluster)),
            vjust = -1.5, size = 5, fontface = "bold", show.legend = FALSE) +

  geom_hline(yintercept = 0, linetype = "dashed", color = "gray40", linewidth = 0.5) +
  geom_vline(xintercept = 0, linetype = "dashed", color = "gray40", linewidth = 0.5) +

  scale_color_manual(values = colores_clusters, name = "Cluster") +
  scale_fill_manual(values = colores_clusters, name = "Cluster") +
 
  labs(
    title = "Análisis de Clusters - Dimensión Principales 1 y 3",
    subtitle = "Elipses de confianza al 95% con centroides",
    x = paste0("Dimensión Principal 1 (", var_exp[1], "%)"),
    y = paste0("Dimensión Principal 3 (", var_exp[3], "%)")
  ) +
 
  theme_minimal(base_size = 14) +
  theme(
    plot.title = element_text(face = "bold", size = 18, hjust = 0.5, color = "#2E7D32"),
    plot.subtitle = element_text(face = "italic", size = 12, hjust = 0.5, color = "gray40"),
    axis.title = element_text(face = "bold", size = 14),
    axis.text = element_text(size = 12),
    legend.position = "right",
    legend.title = element_text(face = "bold", size = 13),
    legend.text = element_text(size = 12),
    legend.background = element_rect(fill = "white", color = "#2E7D32", linewidth = 1),
    legend.key.size = unit(1, "cm"),
    panel.grid.major = element_line(color = "gray90"),
    panel.grid.minor = element_line(color = "gray95"),
    plot.background = element_rect(fill = "white", color = NA),
    panel.background = element_rect(fill = "white", color = NA)
  )

print(plot_clusters_13)
```


## Mapa por clusters


```{r mapa-clusters-final, message=FALSE, warning=FALSE}
library(rnaturalearth)
library(rnaturalearthdata)
library(leaflet)
library(sf)
library(countrycode)
library(dplyr)

Base_clusters <- data.frame(
  Pais = rownames(Muertes_df),
  Cluster = NuevaBase$Cluster,
  stringsAsFactors = FALSE
)

traduccion_paises <- c(
  "Afghanistan" = "Afghanistan", "Albania" = "Albania", "Alemania" = "Germany",
  "Algeria" = "Algeria", "Angola" = "Angola", "Arabia Saudita" = "Saudi Arabia",
  "Argentina" = "Argentina", "Armenia" = "Armenia", "Australia" = "Australia",
  "Austria" = "Austria", "Azerbaijan" = "Azerbaijan", "Bahamas" = "Bahamas",
  "Bahrein" = "Bahrain", "Bangladesh" = "Bangladesh", "Barbados" = "Barbados",
  "Belgium" = "Belgium", "Belize" = "Belize", "Benin" = "Benin",
  "Butan" = "Bhutan", "Bolivia" = "Bolivia", "Bosnia y Herzegovina" = "Bosnia and Herzegovina",
  "Botsuana" = "Botswana", "Brasil" = "Brazil", "Brunei" = "Brunei",
  "Bulgaria" = "Bulgaria", "Burkina Faso" = "Burkina Faso", "Burundi" = "Burundi",
  "Cabo Verde" = "Cape Verde", "Camboya" = "Cambodia", "Camerun" = "Cameroon",
  "Canada" = "Canada", "Catar" = "Qatar", "Central African Republic" = "Central African Republic",
  "Chad" = "Chad", "Chile" = "Chile", "China" = "China", "Chipre" = "Cyprus",
  "Colombia" = "Colombia", "Comoras" = "Comoros", "Congo" = "Republic of the Congo",
  "Congo, Dem. Rep." = "Democratic Republic of the Congo", "Congo, Rep." = "Republic of the Congo",
  "Corea del Norte" = "North Korea", "Corea del Sur" = "South Korea",
  "Costa Rica" = "Costa Rica", "Costa de Marfil" = "Ivory Coast",
  "Cote d'Ivoire" = "Ivory Coast", "Croacia" = "Croatia", "Croatia" = "Croatia",
  "Cuba" = "Cuba", "Cyprus" = "Cyprus", "Czechia" = "Czech Republic",
  "Denmark" = "Denmark", "Dinamarca" = "Denmark", "Djibouti" = "Djibouti",
  "Dominica" = "Dominica", "Dominican Republic" = "Dominican Republic",
  "Ecuador" = "Ecuador", "Egipto" = "Egypt", "Egypt, Arab Rep." = "Egypt",
  "El Salvador" = "El Salvador", "Emiratos Arabes Unidos" = "United Arab Emirates",
  "Equatorial Guinea" = "Equatorial Guinea", "Eritrea" = "Eritrea",
  "Eslovaquia" = "Slovakia", "Eslovenia" = "Slovenia", "Espana" = "Spain",
  "Estados Unidos" = "United States", "Estonia" = "Estonia",
  "Eswatini" = "Eswatini", "Etiopia" = "Ethiopia", "Ethiopia" = "Ethiopia",
  "Fiji" = "Fiji", "Fiyi" = "Fiji", "Filipinas" = "Philippines",
  "Finlandia" = "Finland", "Francia" = "France", "Gabon" = "Gabon",
  "Gambia" = "Gambia", "Georgia" = "Georgia", "Ghana" = "Ghana",
  "Granada" = "Grenada", "Grecia" = "Greece", "Guatemala" = "Guatemala",
  "Guinea" = "Guinea", "Guinea-Bisau" = "Guinea-Bissau", "Guyana" = "Guyana",
  "Haiti" = "Haiti", "Honduras" = "Honduras", "Hong Kong" = "Hong Kong",
  "Hungria" = "Hungary", "India" = "India", "Indonesia" = "Indonesia",
  "Iran" = "Iran", "Irak" = "Iraq", "Irlanda" = "Ireland",
  "Islandia" = "Iceland", "Islas Salomon" = "Solomon Islands",
  "Israel" = "Israel", "Italia" = "Italy", "Jamaica" = "Jamaica",
  "Japon" = "Japan", "Jordania" = "Jordan", "Kazajistan" = "Kazakhstan",
  "Kenia" = "Kenya", "Kirguistan" = "Kyrgyzstan", "Kiribati" = "Kiribati",
  "Kosovo" = "Kosovo", "Kuwait" = "Kuwait", "Laos" = "Laos",
  "Lesoto" = "Lesotho", "Letonia" = "Latvia", "Libano" = "Lebanon",
  "Liberia" = "Liberia", "Libia" = "Libya", "Liechtenstein" = "Liechtenstein",
  "Lituania" = "Lithuania", "Luxemburgo" = "Luxembourg",
  "Macedonia del Norte" = "North Macedonia", "Madagascar" = "Madagascar",
  "Malaui" = "Malawi", "Malasia" = "Malaysia", "Maldivas" = "Maldives",
  "Mali" = "Mali", "Malta" = "Malta", "Marruecos" = "Morocco",
  "Mauricio" = "Mauritius", "Mauritania" = "Mauritania", "Mexico" = "Mexico",
  "Micronesia" = "Micronesia", "Moldavia" = "Moldova", "Monaco" = "Monaco",
  "Mongolia" = "Mongolia", "Montenegro" = "Montenegro",
  "Mozambique" = "Mozambique", "Myanmar" = "Myanmar", "Namibia" = "Namibia",
  "Nauru" = "Nauru", "Nepal" = "Nepal", "Nicaragua" = "Nicaragua",
  "Niger" = "Niger", "Nigeria" = "Nigeria", "Noruega" = "Norway",
  "Nueva Zelanda" = "New Zealand", "Oman" = "Oman",
  "Paises Bajos" = "Netherlands", "Pakistan" = "Pakistan", "Palaos" = "Palau",
  "Palestina" = "Palestine", "Panama" = "Panama",
  "Papua Nueva Guinea" = "Papua New Guinea", "Paraguay" = "Paraguay",
  "Peru" = "Peru", "Polonia" = "Poland", "Portugal" = "Portugal",
  "Puerto Rico" = "Puerto Rico", "Reino Unido" = "United Kingdom",
  "Republica Checa" = "Czech Republic", "Republica Democratica del Congo" = "Democratic Republic of the Congo",
  "Republica Dominicana" = "Dominican Republic", "Ruanda" = "Rwanda",
  "Rumania" = "Romania", "Rusia" = "Russia", "Samoa" = "Samoa",
  "San Marino" = "San Marino", "San Vicente y las Granadinas" = "Saint Vincent and the Grenadines",
  "Santa Lucia" = "Saint Lucia", "Santo Tome y Principe" = "Sao Tome and Principe",
  "Senegal" = "Senegal", "Serbia" = "Serbia", "Seychelles" = "Seychelles",
  "Sierra Leona" = "Sierra Leone", "Singapur" = "Singapore", "Siria" = "Syria",
  "Somalia" = "Somalia", "Sri Lanka" = "Sri Lanka", "Sudafrica" = "South Africa",
  "Sudan" = "Sudan", "Sudan del Sur" = "South Sudan", "Suecia" = "Sweden",
  "Suiza" = "Switzerland", "Surinam" = "Suriname", "Tailandia" = "Thailand",
  "Tanzania" = "Tanzania", "Tayikistan" = "Tajikistan",
  "Timor Oriental" = "East Timor", "Togo" = "Togo", "Tonga" = "Tonga",
  "Trinidad y Tobago" = "Trinidad and Tobago", "Tunez" = "Tunisia",
  "Turkmenistan" = "Turkmenistan", "Turquia" = "Turkey",
  "Tuvalu" = "Tuvalu", "Ucrania" = "Ukraine", "Uganda" = "Uganda",
  "Uruguay" = "Uruguay", "Uzbekistan" = "Uzbekistan", "Vanuatu" = "Vanuatu",
  "Venezuela" = "Venezuela", "Vietnam" = "Vietnam", "Yibuti" = "Djibouti",
  "Yemen" = "Yemen", "Zambia" = "Zambia", "Zimbabue" = "Zimbabwe"
)

Base_clusters$Pais_ingles <- traduccion_paises[Base_clusters$Pais]
Base_clusters$Pais_ingles[is.na(Base_clusters$Pais_ingles)] <- 
  Base_clusters$Pais[is.na(Base_clusters$Pais_ingles)]

Base_clusters$iso_a3 <- countrycode(
  Base_clusters$Pais_ingles,
  origin = "country.name",
  destination = "iso3c",
  warn = FALSE
)

world <- ne_countries(scale = "medium", returnclass = "sf")

world_clusters <- world %>%
  left_join(Base_clusters, by = "iso_a3")

cat("Países con cluster asignado:", sum(!is.na(world_clusters$Cluster)), "\n")

pal <- colorFactor(
  palette = c(verde_cluster1, azul_cluster2),
  domain = c(1, 2),
  na.color = "#E0E0E0"
)

# Calcular conteos
n_cluster1 <- sum(Base_clusters$Cluster == 1, na.rm = TRUE)
n_cluster2 <- sum(Base_clusters$Cluster == 2, na.rm = TRUE)

# Crear mapa
mapa_clusters <- leaflet(world_clusters) %>%
  addProviderTiles(providers$CartoDB.Positron) %>%
  addPolygons(
    fillColor = ~pal(Cluster),
    weight = 1,
    opacity = 1,
    color = "white",
    fillOpacity = 0.75,
    popup = ~ifelse(
      !is.na(Cluster),
      paste0(
        "<b>", Pais, "</b><br>",
        "Cluster: ", Cluster, "<br>",
        ifelse(Cluster == 1, "Desafíos de Salud", "Alta Calidad de Salud")
      ),
      paste0("<b>", name, "</b><br>Sin datos")
    ),
    highlight = highlightOptions(
      weight = 2,
      color = "#666",
      fillOpacity = 0.9,
      bringToFront = TRUE
    )
  ) %>%
  addLegend(
    position = "bottomleft",
    colors = c(verde_cluster1, azul_cluster2, "#E0E0E0"),
    labels = c(
      paste0("Cluster 1: Desafíos (", n_cluster1, ")"),
      paste0("Cluster 2: Alta Calidad (", n_cluster2, ")"),
      "Sin datos"
    ),
    title = "Clasificación de Salud Pública",
    opacity = 0.85
  )

mapa_clusters
```
## Biplot Interactivo

```{r preparacion-circle-data}

circle_data <- data.frame(
  Variable = rownames(acp_var),
  Axis1 = acp_var$Axis1,
  Axis2 = acp_var$Axis2,
  Axis3 = acp_var$Axis3
)
circle_data$Variable_corto <- nombres_cortos_var[circle_data$Variable]

circle_data$Variable_corto[is.na(circle_data$Variable_corto)] <- 
  circle_data$Variable[is.na(circle_data$Variable_corto)]
```

```{r biplot_interactivo, fig.width=7, fig.height=5.45}

anotaciones_flechas <- lapply(1:nrow(circle_data), function(i) {
  list(
    x = circle_data$Axis1[i] * 3,
    y = circle_data$Axis2[i] * 3,
    ax = 0,
    ay = 0,
    xref = "x",
    yref = "y",
    axref = "x",
    ayref = "y",
    text = "",
    showarrow = TRUE,
    arrowhead = 4,
    arrowsize = 0.8,
    arrowwidth = 1.5,
    arrowcolor = "rgba(228,26,28,0.8)"
  )
})

clusters <- unique(acp_ind$Cluster)

plotly_biplot <- plot_ly()

for(cluster in clusters) {
  datos_cluster <- acp_ind[acp_ind$Cluster == cluster, ]
  color_cluster <- colores_clusters[as.character(cluster)]
  
  plotly_biplot <- plotly_biplot %>%
    add_trace(data = datos_cluster,
              x = ~Axis1, y = ~Axis2,
              type = "scatter",
              mode = "markers",
              marker = list(size = 9, opacity = 0.7, 
                          line = list(width = 1, color = 'darkgray'),
                          color = color_cluster),
              name = paste("Cluster", cluster),
              text = ~paste("<b>País:</b>", Pais, 
                            "<br><b>Cluster:</b>", Cluster,
                            "<br><b>Comp. 1:</b>", round(Axis1, 2),
                            "<br><b>Comp. 2:</b>", round(Axis2, 2)),
              hoverinfo = "text",
              showlegend = TRUE,
              legendgroup = "paises")
}

plotly_biplot <- plotly_biplot %>%
  add_trace(data = circle_data,
            x = ~Axis1*3, y = ~Axis2*3,
            text = ~Variable_corto,
            type = "scatter",
            mode = "text",
            textfont = list(color = "#E41A1C", size = 11, 
                           family = "Arial", weight = "bold"),
            name = "Variables",
            hoverinfo = "text",
            hovertext = ~paste("<b>Variable:</b>", Variable_corto,
                               "<br><b>Comp. 1:</b>", round(Axis1, 3),
                               "<br><b>Comp. 2:</b>", round(Axis2, 3)),
            showlegend = TRUE,
            legendgroup = "variables")

n_clusters <- length(clusters)
visible_solo_paises <- c(rep(TRUE, n_clusters), FALSE)
visible_solo_variables <- c(rep(FALSE, n_clusters), TRUE)
visible_ambos <- rep(TRUE, n_clusters + 1)

plotly_biplot <- plotly_biplot %>%
  layout(
    title = list(
      text = "<b>Biplot - Análisis de Componentes Principales</b>",
      x = 0.05,
      font = list(size = 18, family = "Arial")
    ),
    xaxis = list(
      title = paste0("<b>Dimensión 1 (", var_exp[1], "%)</b>"),
      gridcolor = 'lightgray',
      zerolinecolor = 'gray',
      zerolinewidth = 2
    ),
    yaxis = list(
      title = paste0("<b>Dimensión 2 (", var_exp[2], "%)</b>"),
      gridcolor = 'lightgray',
      zerolinecolor = 'gray',
      zerolinewidth = 2
    ),
    plot_bgcolor = 'white',
    paper_bgcolor = 'white',
    font = list(family = "Arial"),
    hoverlabel = list(
      bgcolor = "white",
      bordercolor = "black",
      font = list(family = "Arial", size = 12)
    ),
    legend = list(
      orientation = "v",
      x = 0.02,
      y = 0.98,
      bgcolor = 'rgba(255,255,255,0.9)',
      bordercolor = 'gray',
      borderwidth = 1
    ),
    annotations = anotaciones_flechas,
    updatemenus = list(
      list(
        type = "buttons",
        direction = "right",
        x = 0.8,
        xanchor = "center",
        y = 1.12,
        yanchor = "top",
        bgcolor = "#F5F5F5",
        bordercolor = "#CCCCCC",
        borderwidth = 1,
        buttons = list(
          list(
            method = "update",
            args = list(
              list(visible = as.list(visible_solo_paises)),
              list(annotations = list())
            ),
            label = "Solo Países"
          ),
          list(
            method = "update",
            args = list(
              list(visible = as.list(visible_solo_variables)),
              list(annotations = anotaciones_flechas)
            ),
            label = "Solo Variables"
          ),
          list(
            method = "update",
            args = list(
              list(visible = as.list(visible_ambos)),
              list(annotations = anotaciones_flechas)
            ),
            label = "Ambos"
          )
        )
      )
    )
  )

plotly_biplot
```


```{r estadisticas-descriptivas-clusters}

nombres_variables <- c(
  "Expectativa_de_vida_mujer" = "Esperanza de vida - Mujeres",
  "Expectativa_de_vida_hombres" = "Esperanza de vida - Hombres",
  "Accidentes_de_transito" = "Muertes por accidentes de tránsito",
  "Enfermedades_cardiacas_cancer_diabetes_mujeres" = "Enf. crónicas - Mujeres",
  "Enfermedades_cardiacas_cancer_diabetes_hombres" = "Enf. crónicas - Hombres",
  "Polucion_del_aire_mujeres" = "Muertes por polución - Mujeres",
  "Polucion_del_aire_hombres" = "Muertes por polución - Hombres",
  "Envenenamiento_accidental_mujeres" = "Envenenamiento - Mujeres",
  "Envenenamiento_accidental_hombres" = "Envenenamiento - Hombres",
  "Tasa_de_mortalidad_mujeres_adultas" = "Mortalidad adulta - Mujeres",
  "Tasa_de_mortalidad_hombres_adultos" = "Mortalidad adulta - Hombres",
  "Tasa_de_mortalidad_infantil_mujeres" = "Mortalidad infantil - Mujeres",
  "Tasa_de_mortalidad_infantil_varones" = "Mortalidad infantil - Hombres",
  "Tasa_de_mortalidad_neonatal" = "Mortalidad neonatal",
  "Tasa_de_mortalidad_infantil_temprana_mujeres" = "Mortalidad temprana - Mujeres",
  "Tasa_de_mortalidad_infantil_temprana_hombres" = "Mortalidad temprana - Hombres",
  "Numero_de_muertes_infantiles" = "Número de muertes infantiles",
  "Numero_de_muertes_neonatales" = "Número de muertes neonatales",
  "Tasa_de_suicidios_mujeres" = "Tasa de suicidios - Mujeres",
  "Tasa_de_suicidios_hombres" = "Tasa de suicidios - Hombres",
  "Supervivencia_hasta_los_65_anos_mujeres" = "Supervivencia a 65 años - Mujeres",
  "Supervivencia_hasta_los_65_anos_hombres" = "Supervivencia a 65 años - Hombres"
)

estadisticas_clusters <- NuevaBase %>%
  group_by(Cluster) %>%
  summarise(across(
    where(is.numeric),
    list(
      Media = ~mean(., na.rm = TRUE),
      Mediana = ~median(., na.rm = TRUE),
      DE = ~sd(., na.rm = TRUE),
      Min = ~min(., na.rm = TRUE),
      Max = ~max(., na.rm = TRUE)
    ),
    .names = "{.col}_{.fn}"
  )) %>%
  pivot_longer(
    cols = -Cluster,
    names_to = "Variable_Estadistica",
    values_to = "Valor"
  ) %>%
  mutate(
    Estadistica = str_extract(Variable_Estadistica, "[^_]+$"),
    Variable = str_remove(Variable_Estadistica, "_[^_]+$"),
    Valor = as.numeric(Valor)
  ) %>%
  select(-Variable_Estadistica) %>%
  pivot_wider(
    names_from = Estadistica,
    values_from = Valor
  )

tabla_estadisticas <- estadisticas_clusters %>%
  mutate(
    Variable_Descriptiva = nombres_variables[Variable],
    Cluster = paste("Cluster", Cluster)
  ) %>%
  select(Cluster, Variable_Descriptiva, Media, Mediana, DE, Min, Max) %>%
  arrange(Cluster, Variable_Descriptiva) %>%
  gt(groupname_col = "Cluster") %>%
  tab_header(
    title = md("**ESTADÍSTICAS DESCRIPTIVAS POR CLUSTER**"),
    subtitle = "Análisis de Indicadores de Mortalidad Global"
  ) %>%
  cols_label(
    Variable_Descriptiva = md("**Variable**"),
    Media = md("**Media**"),
    Mediana = md("**Mediana**"),
    DE = md("**D.E.**"),
    Min = md("**Mín**"),
    Max = md("**Máx**")
  ) %>%
  cols_align(
    align = "center",
    columns = c(Media, Mediana, DE, Min, Max)
  ) %>%
  cols_align(
    align = "left",
    columns = Variable_Descriptiva
  ) %>%
  fmt_number(
    columns = c(Media, Mediana, DE, Min, Max),
    decimals = 2
  ) %>%
  tab_style(
    style = list(
      cell_text(weight = "bold", size = "medium"),
      cell_fill(color = "white")
    ),
    locations = cells_column_labels()
  ) %>%
  tab_style(
    style = cell_borders(
      sides = c("top", "bottom"),
      color = "black",
      weight = px(1)
    ),
    locations = list(
      cells_column_labels(),
      cells_body()
    )
  ) %>%
  tab_style(
    style = cell_borders(
      sides = "right",
      color = "gray80",
      weight = px(1)
    ),
    locations = cells_body(columns = c(Variable_Descriptiva, Media, Mediana, DE, Min))
  ) %>%
  tab_style(
    style = cell_text(weight = "bold"),
    locations = cells_body(columns = Variable_Descriptiva)
  ) %>%
  tab_style(
    style = cell_fill(color = "#E8F5E8"),
    locations = cells_row_groups()
  ) %>%
  tab_options(
    table.font.names = "Times New Roman",
    table.width = pct(100),
    table.border.top.style = "none",
    table.border.bottom.style = "none",
    column_labels.border.top.style = "none",
    column_labels.border.bottom.width = px(2),
    column_labels.border.bottom.color = "black",
    table_body.border.bottom.style = "none",
    table_body.border.top.style = "none",
    data_row.padding = px(6),
    heading.title.font.size = 16,
    heading.subtitle.font.size = 14,
    heading.padding = px(8),
    footnotes.padding = px(6)
  ) %>%
  tab_source_note(
    source_note = md("**Fuente:** Elaboración propia con base en datos de mortalidad global")
  )

tabla_estadisticas
```


```{r resumen de clusters}
resumen_clusters <- NuevaBase %>%
  group_by(Cluster) %>%
  summarise(
    `Número de Países` = n(),
    `Esperanza Vida (Media)` = round(mean(Expectativa_de_vida_mujer, na.rm = TRUE), 1),
    `Mortalidad Infantil (Media)` = round(mean(Tasa_de_mortalidad_infantil_mujeres, na.rm = TRUE), 1),
    `Mortalidad Adulta (Media)` = round(mean(Tasa_de_mortalidad_mujeres_adultas, na.rm = TRUE), 1),
    `Supervivencia 65 años (Media)` = round(mean(Supervivencia_hasta_los_65_anos_mujeres, na.rm = TRUE), 1)
  ) %>%
  mutate(Cluster = paste("Cluster", Cluster))

tabla_resumen <- resumen_clusters %>%
  gt() %>%
  tab_header(
    title = md("**RESUMEN GENERAL POR CLUSTER**"),
    subtitle = "Indicadores clave de mortalidad y salud"
  ) %>%
  cols_align(
    align = "center",
    columns = -Cluster
  ) %>%
  cols_align(
    align = "left",
    columns = Cluster
  ) %>%
  tab_style(
    style = list(
      cell_text(weight = "bold"),
      cell_fill(color = "#488B49", alpha = 0.8),
      cell_text(color = "white")
    ),
    locations = cells_column_labels()
  ) %>%
  tab_style(
    style = cell_text(weight = "bold"),
    locations = cells_body(columns = Cluster)
  ) %>%
  tab_style(
    style = cell_fill(color = "#F8F9FA"),
    locations = cells_body()
  ) %>%
  tab_options(
    table.font.names = "Times New Roman",
    table.width = pct(100),
    heading.title.font.size = 16,
    heading.subtitle.font.size = 14,
    data_row.padding = px(8)
  )

tabla_resumen
```

# Caracterización de Dimensiones Principales

```{r caracterizacion-dimensiones}
library(gt)

loadings <- res.pca$rotation

get_top_vars <- function(pc_index, n = 3, positive = TRUE) {
  vars <- loadings[, pc_index]
  if (positive) {
    top <- sort(vars, decreasing = TRUE)[1:n]
  } else {
    top <- sort(vars, decreasing = FALSE)[1:n]
  }
  
  formatted <- sapply(names(top), function(v) {
    nombre <- nombres_cortos_var[v]
    if (is.na(nombre)) nombre <- v
    paste0(nombre, " (", round(top[v], 3), ")")
  })
  
  paste(formatted, collapse = ", ")
}

caracterizacion_componentes <- data.frame(
  Componente = c("PC1", "PC2", "PC3"),
  Nombre = c(
    "Calidad de Salud Pública", 
    "Edad de Mortalidad", 
    "Escala Poblacional"
  ),
  Varianza_Explicada = c(
    paste0(round(var_exp[1], 1), "%"),
    paste0(round(var_exp[2], 1), "%"),
    paste0(round(var_exp[3], 1), "%")
  ),
  Variables_Positivas = c(
    get_top_vars(1, 4, TRUE),
    get_top_vars(2, 3, TRUE),
    get_top_vars(3, 2, TRUE)
  ),
  Variables_Negativas = c(
    get_top_vars(1, 4, FALSE),
    get_top_vars(2, 3, FALSE),
    get_top_vars(3, 2, FALSE)
  ),
  Interpretación = c(
    "Países desarrollados con alta esperanza de vida y baja mortalidad infantil vs países con sistemas de salud frágiles y alta mortalidad prevenible",
    "Mortalidad concentrada en etapas tempranas de la vida (infantil/neonatal) vs mortalidad por enfermedades crónicas en edad adulta",
    "Efecto del tamaño poblacional: países grandes con números absolutos altos de muertes vs países pequeños con tasas per cápita"
  )
)

tabla_caracterizacion <- caracterizacion_componentes %>%
  gt() %>%
  tab_header(
    title = md("**CARACTERIZACIÓN DE DIMENSIONES PRINCIPALES**"),
    subtitle = "Análisis de Componentes Principales - Mortalidad Global"
  ) %>%
  cols_label(
    Componente = md("**Comp.**"),
    Nombre = md("**Dimensión Identificada**"),
    Varianza_Explicada = md("**% Varianza**"),
    Variables_Positivas = md("**Variables con Cargas Positivas**"),
    Variables_Negativas = md("**Variables con Cargas Negativas**"),
    Interpretación = md("**Interpretación Conceptual**")
  ) %>%
  cols_align(
    align = "left",
    columns = everything()
  ) %>%
  cols_width(
    Componente ~ px(80),
    Nombre ~ px(200),
    Varianza_Explicada ~ px(100),
    Variables_Positivas ~ px(250),
    Variables_Negativas ~ px(250),
    Interpretación ~ px(300)
  ) %>%
  tab_style(
    style = list(
      cell_text(weight = "bold", size = "medium"),
      cell_fill(color = verde_cluster1),
      cell_text(color = "white")
    ),
    locations = cells_column_labels()
  ) %>%
  tab_style(
    style = cell_borders(
      sides = c("top", "bottom"),
      color = "black",
      weight = px(2)
    ),
    locations = list(
      cells_column_labels(),
      cells_body()
    )
  ) %>%
  tab_style(
    style = cell_text(weight = "bold", color = verde_cluster1),
    locations = cells_body(columns = c(Componente, Nombre))
  ) %>%
  tab_style(
    style = cell_text(size = "small"),
    locations = cells_body(columns = c(Variables_Positivas, Variables_Negativas, Interpretación))
  ) %>%
  tab_style(
    style = cell_fill(color = "#F8F9FA"),
    locations = cells_body(rows = c(1, 3))
  ) %>%
  tab_options(
    table.font.names = "Times New Roman",
    table.width = pct(100),
    table.border.top.style = "none",
    table.border.bottom.style = "none",
    column_labels.border.top.style = "none",
    column_labels.border.bottom.width = px(2),
    column_labels.border.bottom.color = "black",
    table_body.border.bottom.style = "none",
    table_body.border.top.style = "none",
    data_row.padding = px(10),
    heading.title.font.size = 16,
    heading.subtitle.font.size = 13,
    heading.padding = px(8)
  ) %>%
  tab_source_note(
    source_note = md("**Fuente:** Elaboración propia con base en análisis PCA de indicadores de mortalidad (Banco Mundial, OMS)")
  ) %>%
  tab_footnote(
    footnote = "Los valores entre paréntesis indican la carga (loading) de cada variable en el componente respectivo",
    locations = cells_column_labels(columns = Variables_Positivas)
  )

tabla_caracterizacion
```

