---
title: "Análisis de Componentes Principales - Mortalidad Global"
author: "Tu Nombre"
date: "`r Sys.Date()`"
output: 
  html_document:
    toc: true
    toc_float: true
    theme: cosmo
    code_folding: hide
---
# Preparación inicial datos y base 

##Librerías

```{r librerias, message=FALSE, warning=FALSE, results='hide'}
library(readr)
library(tidyverse)
library(FactoMineR)
library(factoextra)
library(reactable)
library(htmltools)
library(ggplot2)
library(plotly)
library(ggrepel)
library(dendextend)
library(viridis)
library(FactoClass)
library(dplyr)
library(tidyr)
library(ggforce)
library(cluster)

library(ggplot2)
library(reshape2)
library(reshape2)
library(ggplot2)
library(reactable)
library(reactablefmtr)
library(kableExtra)
```

##Cargar y Preparar Datos

```{r cargar-datos, message=FALSE, warning=FALSE, results='hide'}
# Leer la base
Muertes_ans <- read_csv("Muertes ans.csv", locale = locale(encoding = "UTF-8"))
Muertes <- data.frame(Muertes_ans)

# Limpieza y selección de variables
Muertes <- Muertes[-(218:245), ]
Muertes <- na.omit(Muertes)
colnames(Muertes) <- c("Pais", "Expectativa_de_vida_mujer", "Expectativa_de_vida_hombres", 
                       "Accidentes_de_transito", "Enfermedades_cardiacas_cancer_diabetes_mujeres", 
                       "Enfermedades_cardiacas_cancer_diabetes_hombres", "Polucion_del_aire_mujeres", 
                       "Polucion_del_aire_hombres", "Envenenamiento_accidental_mujeres", 
                       "Envenenamiento_accidental_hombres", "Tasa_de_mortalidad_mujeres_adultas",
                       "Tasa_de_mortalidad_hombres_adultos", "Tasa_de_mortalidad_infantil_mujeres", 
                       "Tasa_de_mortalidad_infantil_varones", "Tasa_de_mortalidad_neonatal",
                       "Tasa_de_mortalidad_infantil_temprana_mujeres", 
                       "Tasa_de_mortalidad_infantil_temprana_hombres", "Numero_de_muertes_infantiles",
                       "Numero_de_muertes_neonatales", "Tasa_de_suicidios_mujeres",
                       "Tasa_de_suicidios_hombres", "Supervivencia_hasta_los_65_anos_mujeres",
                       "Supervivencia_hasta_los_65_anos_hombres")

# Eliminar filas con valores NA
Muertes <- Muertes %>%
  filter(complete.cases(.))

# Traducir nombres de países al español
Muertes <- Muertes %>%
  mutate(Pais = case_when(
    Pais == "Faroe Islands" ~ "Islas Feroe",
    Pais == "Fiji" ~ "Fiyi",
    Pais == "Finland" ~ "Finlandia",
    Pais == "France" ~ "Francia",
    Pais == "French Polynesia" ~ "Polinesia Francesa",
    Pais == "Gabon" ~ "Gabon",
    Pais == "Gambia, The" ~ "Gambia",
    Pais == "Georgia" ~ "Georgia",
    Pais == "Germany" ~ "Alemania",
    Pais == "Ghana" ~ "Ghana",
    Pais == "Gibraltar" ~ "Gibraltar",
    Pais == "Greece" ~ "Grecia",
    Pais == "Greenland" ~ "Groenlandia",
    Pais == "Grenada" ~ "Granada",
    Pais == "Guam" ~ "Guam",
    Pais == "Guatemala" ~ "Guatemala",
    Pais == "Guinea" ~ "Guinea",
    Pais == "Guinea-Bissau" ~ "Guinea-Bisau",
    Pais == "Guyana" ~ "Guyana",
    Pais == "Haiti" ~ "Haiti",
    Pais == "Honduras" ~ "Honduras",
    Pais == "Hong Kong SAR, China" ~ "Hong Kong",
    Pais == "Hungary" ~ "Hungria",
    Pais == "Iceland" ~ "Islandia",
    Pais == "India" ~ "India",
    Pais == "Indonesia" ~ "Indonesia",
    Pais == "Iran, Islamic Rep." ~ "Iran",
    Pais == "Iraq" ~ "Irak",
    Pais == "Ireland" ~ "Irlanda",
    Pais == "Isle of Man" ~ "Isla de Man",
    Pais == "Israel" ~ "Israel",
    Pais == "Italy" ~ "Italia",
    Pais == "Jamaica" ~ "Jamaica",
    Pais == "Japan" ~ "Japon",
    Pais == "Jordan" ~ "Jordania",
    Pais == "Kazakhstan" ~ "Kazajistan",
    Pais == "Kenya" ~ "Kenia",
    Pais == "Kiribati" ~ "Kiribati",
    Pais == "Korea, Dem. People's Rep." ~ "Corea del Norte",
    Pais == "Korea, Rep." ~ "Corea del Sur",
    Pais == "Kosovo" ~ "Kosovo",
    Pais == "Kuwait" ~ "Kuwait",
    Pais == "Kyrgyz Republic" ~ "Kirguistan",
    Pais == "Lao PDR" ~ "Laos",
    Pais == "Latvia" ~ "Letonia",
    Pais == "Lebanon" ~ "Libano",
    Pais == "Lesotho" ~ "Lesoto",
    Pais == "Liberia" ~ "Liberia",
    Pais == "Libya" ~ "Libia",
    Pais == "Liechtenstein" ~ "Liechtenstein",
    Pais == "Lithuania" ~ "Lituania",
    Pais == "Luxembourg" ~ "Luxemburgo",
    Pais == "Macao SAR, China" ~ "Macao",
    Pais == "Madagascar" ~ "Madagascar",
    Pais == "Malawi" ~ "Malaui",
    Pais == "Malaysia" ~ "Malasia",
    Pais == "Maldives" ~ "Maldivas",
    Pais == "Mali" ~ "Mali",
    Pais == "Malta" ~ "Malta",
    Pais == "Marshall Islands" ~ "Islas Marshall",
    Pais == "Mauritania" ~ "Mauritania",
    Pais == "Mauritius" ~ "Mauricio",
    Pais == "Mexico" ~ "Mexico",
    Pais == "Micronesia, Fed. Sts." ~ "Micronesia",
    Pais == "Moldova" ~ "Moldavia",
    Pais == "Monaco" ~ "Monaco",
    Pais == "Mongolia" ~ "Mongolia",
    Pais == "Montenegro" ~ "Montenegro",
    Pais == "Morocco" ~ "Marruecos",
    Pais == "Mozambique" ~ "Mozambique",
    Pais == "Myanmar" ~ "Myanmar",
    Pais == "Namibia" ~ "Namibia",
    Pais == "Nauru" ~ "Nauru",
    Pais == "Nepal" ~ "Nepal",
    Pais == "Netherlands" ~ "Paises Bajos",
    Pais == "New Caledonia" ~ "Nueva Caledonia",
    Pais == "New Zealand" ~ "Nueva Zelanda",
    Pais == "Nicaragua" ~ "Nicaragua",
    Pais == "Niger" ~ "Niger",
    Pais == "Nigeria" ~ "Nigeria",
    Pais == "North Macedonia" ~ "Macedonia del Norte",
    Pais == "Northern Mariana Islands" ~ "Islas Marianas del Norte",
    Pais == "Norway" ~ "Noruega",
    Pais == "Oman" ~ "Oman",
    Pais == "Pakistan" ~ "Pakistan",
    Pais == "Palau" ~ "Palaos",
    Pais == "Panama" ~ "Panama",
    Pais == "Papua New Guinea" ~ "Papua Nueva Guinea",
    Pais == "Paraguay" ~ "Paraguay",
    Pais == "Peru" ~ "Peru",
    Pais == "Philippines" ~ "Filipinas",
    Pais == "Poland" ~ "Polonia",
    Pais == "Portugal" ~ "Portugal",
    Pais == "Puerto Rico (US)" ~ "Puerto Rico",
    Pais == "Qatar" ~ "Catar",
    Pais == "Romania" ~ "Rumania",
    Pais == "Russian Federation" ~ "Rusia",
    Pais == "Rwanda" ~ "Ruanda",
    Pais == "Samoa" ~ "Samoa",
    Pais == "San Marino" ~ "San Marino",
    Pais == "Sao Tome and Principe" ~ "Santo Tome y Principe",
    Pais == "Saudi Arabia" ~ "Arabia Saudita",
    Pais == "Senegal" ~ "Senegal",
    Pais == "Serbia" ~ "Serbia",
    Pais == "Seychelles" ~ "Seychelles",
    Pais == "Sierra Leone" ~ "Sierra Leona",
    Pais == "Singapore" ~ "Singapur",
    Pais == "Sint Maarten (Dutch part)" ~ "Sint Maarten",
    Pais == "Slovak Republic" ~ "Eslovaquia",
    Pais == "Slovenia" ~ "Eslovenia",
    Pais == "Solomon Islands" ~ "Islas Salomon",
    Pais == "Somalia, Fed. Rep." ~ "Somalia",
    Pais == "South Africa" ~ "Sudafrica",
    Pais == "South Sudan" ~ "Sudan del Sur",
    Pais == "Spain" ~ "Espana",
    Pais == "Sri Lanka" ~ "Sri Lanka",
    Pais == "St. Kitts and Nevis" ~ "San Cristobal y Nieves",
    Pais == "St. Lucia" ~ "Santa Lucia",
    Pais == "St. Martin (French part)" ~ "San Martin",
    Pais == "St. Vincent and the Grenadines" ~ "San Vicente y las Granadinas",
    Pais == "Sudan" ~ "Sudan",
    Pais == "Suriname" ~ "Surinam",
    Pais == "Sweden" ~ "Suecia",
    Pais == "Switzerland" ~ "Suiza",
    Pais == "Syrian Arab Republic" ~ "Siria",
    Pais == "Tajikistan" ~ "Tayikistan",
    Pais == "Tanzania" ~ "Tanzania",
    Pais == "Thailand" ~ "Tailandia",
    Pais == "Timor-Leste" ~ "Timor Oriental",
    Pais == "Togo" ~ "Togo",
    Pais == "Tonga" ~ "Tonga",
    Pais == "Trinidad and Tobago" ~ "Trinidad y Tobago",
    Pais == "Tunisia" ~ "Tunez",
    Pais == "Turkiye" ~ "Turquia",
    Pais == "Turkmenistan" ~ "Turkmenistan",
    Pais == "Turks and Caicos Islands" ~ "Islas Turcas y Caicos",
    Pais == "Tuvalu" ~ "Tuvalu",
    Pais == "Uganda" ~ "Uganda",
    Pais == "Ukraine" ~ "Ucrania",
    Pais == "United Arab Emirates" ~ "Emiratos Arabes Unidos",
    Pais == "United Kingdom" ~ "Reino Unido",
    Pais == "United States" ~ "Estados Unidos",
    Pais == "Uruguay" ~ "Uruguay",
    Pais == "Uzbekistan" ~ "Uzbekistan",
    Pais == "Vanuatu" ~ "Vanuatu",
    Pais == "Venezuela, RB" ~ "Venezuela",
    Pais == "Viet Nam" ~ "Vietnam",
    Pais == "Virgin Islands (U.S.)" ~ "Islas Virgenes Americanas",
    Pais == "West Bank and Gaza" ~ "Palestina",
    Pais == "Yemen, Rep." ~ "Yemen",
    Pais == "Zambia" ~ "Zambia",
    Pais == "Zimbabwe" ~ "Zimbabue",
    TRUE ~ as.character(Pais)
  ))
# Verificar la base final
print(paste("Número de países después de la limpieza:", nrow(Muertes)))
print("Estructura de la base:")
str(Muertes)
```

# Análisis de Componentes Principales

```{r preparar-acp, message=FALSE, warning=FALSE, results='hide'}
# Preparar base para ACP
Muertes_df <- Muertes %>% 
  select(-Pais) %>%
  mutate(across(everything(), as.numeric)) %>%
  scale()
rownames(Muertes_df) <- Muertes$Pais
head(Muertes_df[, 1:6])

# Realizar el ACP con datos ya escalados
res.pca <- prcomp(Muertes_df, scale = FALSE)
res.pca
```


##matriz correlaciones

```{r matriz correlaciones, message=FALSE, warning=FALSE, results='hide', fig.width=9, fig.height=7}

nombres_cortos <- c(
  "Expectativa_de_vida_mujer" = "Exp Vida Mujer",
  "Expectativa_de_vida_hombres" = "Exp Vida Hombre",
  "Accidentes_de_transito" = "Accidentes Tránsito",
  "Enfermedades_cardiacas_cancer_diabetes_mujeres" = "Enf Crónicas Mujer",
  "Enfermedades_cardiacas_cancer_diabetes_hombres" = "Enf Crónicas Hombre",
  "Polucion_del_aire_mujeres" = "Polución Aire Mujer", 
  "Polucion_del_aire_hombres" = "Polución Aire Hombre",
  "Envenenamiento_accidental_mujeres" = "Envenenamiento Mujer",
  "Envenenamiento_accidental_hombres" = "Envenenamiento Hombre",
  "Tasa_de_mortalidad_mujeres_adultas" = "Mort Adulta Mujer",
  "Tasa_de_mortalidad_hombres_adultos" = "Mort Adulta Hombre",
  "Tasa_de_mortalidad_infantil_mujeres" = "Mort Infantil Mujer",
  "Tasa_de_mortalidad_infantil_varones" = "Mort Infantil Hombre",
  "Tasa_de_mortalidad_neonatal" = "Mort Neonatal",
  "Tasa_de_mortalidad_infantil_temprana_mujeres" = "Mort Temprana Mujer",
  "Tasa_de_mortalidad_infantil_temprana_hombres" = "Mort Temprana Hombre",
  "Numero_de_muertes_infantiles" = "Muertes Infantiles",
  "Numero_de_muertes_neonatales" = "Muertes Neonatales",
  "Tasa_de_suicidios_mujeres" = "Suicidios Mujer",
  "Tasa_de_suicidios_hombres" = "Suicidios Hombre",
  "Supervivencia_hasta_los_65_anos_mujeres" = "Superv 65 Mujer",
  "Supervivencia_hasta_los_65_anos_hombres" = "Superv 65 Hombre"
)

variables_requeridas <- names(nombres_cortos)
Muertes_filtradas <- Muertes[, variables_requeridas]
Muertes_filtradas[] <- lapply(Muertes_filtradas, as.numeric)

colnames(Muertes_filtradas) <- nombres_cortos

Muertes_filtradas <- na.omit(Muertes_filtradas)

cor_matrix <- cor(Muertes_filtradas, use = "pairwise.complete.obs")


cor_melted <- melt(cor_matrix)
names(cor_melted) <- c("Var1", "Var2", "value")

p1 <- ggplot(cor_melted, aes(Var1, Var2, fill = value)) +
  geom_tile(color = "grey90") +
  scale_fill_gradient2(
    low = "#d73027",
    high = "#4575b4",
    mid = "white",
    midpoint = 0, 
    limits = c(-1, 1),
    name = "Correlación"
  ) +
  theme_minimal(base_size = 14) +
  theme(
    axis.text.x = element_text(angle = 45, hjust = 1),
    axis.text.y = element_text(size = 12), 
    panel.grid = element_blank()
  ) +
  labs(
    title = "Matriz de Correlaciones",
    x = "",
    y = ""
  )

print(p1)

```

## Gráfico de Sedimentación

```{r scree-plot:Gráfico de Sedimentación, message=FALSE, warning=FALSE, results='hide'}
p2 <- fviz_eig(res.pca, 
         addlabels = TRUE,
         barfill = "#2E8B57",
         barcolor = "#2E8B57",
         linecolor = "#FF6B35",
         choice = "variance",  
         geom = "bar",         
         main = "ANÁLISIS DE COMPONENTES PRINCIPALES - SCREE PLOT",
         xlab = "Número de Componente Principal",
         ylab = "Porcentaje de Varianza Explicada",
         ggtheme = theme_minimal()) +
  theme(
    plot.title = element_text(hjust = 0.5, face = "bold", size = 16),
    axis.title = element_text(face = "bold", size = 12),
    axis.text = element_text(size = 10),
    panel.grid.major = element_line(color = "grey90"),
    panel.grid.minor = element_blank()
  )
print(p2)
```

## Definición de Nombres Cortos para Variables

```{r nombres-cortos-variables}
nombres_cortos_var <- c(
  "Expectativa_de_vida_mujer" = "Exp Vida Mujer",
  "Expectativa_de_vida_hombres" = "Exp Vida Hombre",
  "Accidentes_de_transito" = "Accidentes Tránsito",
  "Enfermedades_cardiacas_cancer_diabetes_mujeres" = "Enf Crónicas Mujer",
  "Enfermedades_cardiacas_cancer_diabetes_hombres" = "Enf Crónicas Hombre",
  "Polucion_del_aire_mujeres" = "Polución Aire Mujer", 
  "Polucion_del_aire_hombres" = "Polución Aire Hombre",
  "Envenenamiento_accidental_mujeres" = "Envenenamiento Mujer",
  "Envenenamiento_accidental_hombres" = "Envenenamiento Hombre",
  "Tasa_de_mortalidad_mujeres_adultas" = "Mort Adulta Mujer",
  "Tasa_de_mortalidad_hombres_adultos" = "Mort Adulta Hombre",
  "Tasa_de_mortalidad_infantil_mujeres" = "Mort Infantil Mujer",
  "Tasa_de_mortalidad_infantil_varones" = "Mort Infantil Hombre",
  "Tasa_de_mortalidad_neonatal" = "Mort Neonatal",
  "Tasa_de_mortalidad_infantil_temprana_mujeres" = "Mort Temprana Mujer",
  "Tasa_de_mortalidad_infantil_temprana_hombres" = "Mort Temprana Hombre",
  "Numero_de_muertes_infantiles" = "Muertes Infantiles",
  "Numero_de_muertes_neonatales" = "Muertes Neonatales",
  "Tasa_de_suicidios_mujeres" = "Suicidios Mujer",
  "Tasa_de_suicidios_hombres" = "Suicidios Hombre",
  "Supervivencia_hasta_los_65_anos_mujeres" = "Superv 65 Mujer",
  "Supervivencia_hasta_los_65_anos_hombres" = "Superv 65 Hombre"
)
```

## Preparación de Datos para Círculos de Correlación

```{r preparacion-datos}
var_coord <- res.pca$rotation
# Calcular eigenvalues y porcentajes de varianza
eigenvalues <- res.pca$sdev^2
total_variance <- sum(eigenvalues)
percent_pc1 <- round((eigenvalues[1] / total_variance) * 100, 1)
percent_pc2 <- round((eigenvalues[2] / total_variance) * 100, 1)
percent_pc3 <- round((eigenvalues[3] / total_variance) * 100, 1)

# Contribución para el gráfico PC1 vs PC2
contrib_12_PC1 <- (var_coord[,1]^2 * eigenvalues[1]) / (eigenvalues[1] + eigenvalues[2]) * 100
contrib_12_PC2 <- (var_coord[,2]^2 * eigenvalues[2]) / (eigenvalues[1] + eigenvalues[2]) * 100
contrib_12_total <- contrib_12_PC1 + contrib_12_PC2

# Contribución para el gráfico PC1 vs PC3
contrib_13_PC1 <- (var_coord[,1]^2 * eigenvalues[1]) / (eigenvalues[1] + eigenvalues[3]) * 100
contrib_13_PC3 <- (var_coord[,3]^2 * eigenvalues[3]) / (eigenvalues[1] + eigenvalues[3]) * 100
contrib_13_total <- contrib_13_PC1 + contrib_13_PC3

# Calcular cos2 (calidad de representación)
cos2_total <- rowSums(var_coord^2)
cos2_PC1_PC2 <- (var_coord[,1]^2 + var_coord[,2]^2) / cos2_total
cos2_PC1_PC3 <- (var_coord[,1]^2 + var_coord[,3]^2) / cos2_total

# Preparar dataframe con los datos CORRECTOS
df_var_plot <- data.frame(
  Variable = rownames(var_coord),
  PC1 = var_coord[,1],
  PC2 = var_coord[,2],
  PC3 = var_coord[,3],
  Contrib_12 = contrib_12_total,  # Contribución para gráfico PC1-PC2
  Contrib_13 = contrib_13_total,  # Contribución para gráfico PC1-PC3
  Cos2_PC1_PC2 = cos2_PC1_PC2,
  Cos2_PC1_PC3 = cos2_PC1_PC3
)

# Aplicar nombres cortos
df_var_plot$Variable_corto <- nombres_cortos_var[df_var_plot$Variable]

# Si no hay nombres cortos, usar los originales
df_var_plot$Variable_corto[is.na(df_var_plot$Variable_corto)] <- 
  df_var_plot$Variable[is.na(df_var_plot$Variable_corto)]
```


```{r grafico individuos,fig.width=9, fig.height=7}
library(factoextra)

pca_data <- get_pca_ind(res.pca)

df <- data.frame(
  País = rownames(pca_data$coord),
  PC1 = pca_data$coord[,1],
  PC2 = pca_data$coord[,2]
)

if(!is.null(pca_data$cos2)) {
  df$Cos2 <- rowSums(pca_data$cos2[,1:2])
} else {

  df$Cos2 <- (df$PC1^2 + df$PC2^2) / rowSums(pca_data$coord^2)
}


if(inherits(res.pca, "PCA")) {
 
  percent_pc1 <- round(res.pca$eig[1,2], 1)
  percent_pc2 <- round(res.pca$eig[2,2], 1)
} else {
 
  eigenvalues <- res.pca$sdev^2
  total_variance <- sum(eigenvalues)
  percent_pc1 <- round((eigenvalues[1] / total_variance) * 100, 1)
  percent_pc2 <- round((eigenvalues[2] / total_variance) * 100, 1)
}

# Gráfico 2D interactivo
p3 <- plot_ly(df, x = ~PC1, y = ~PC2,
              type = 'scatter',
              mode = 'markers',
              marker = list(
                size = 8,
                color = ~Cos2,
                colorscale = list(
                  c(0, "#00AFBB"),
                  c(0.5, "#E7B800"),
                  c(1, "#FC4E07")
                ),
                showscale = TRUE,
                colorbar = list(title = "cos2"),
                opacity = 0.8,
                line = list(
                  width = 1,
                  color = 'darkgray'
                )
              ),
              text = ~paste('<b>País:</b>', País,
                            '<br><b>PC1:</b>', round(PC1, 3),
                            '<br><b>PC2:</b>', round(PC2, 3),
                            '<br><b>Calidad:</b>', round(Cos2, 3)),
              hoverinfo = 'text',
              hoverlabel = list(
                bgcolor = "white",
                bordercolor = "black",
                font = list(color = "black", size = 12)
              )
) %>%
  layout(
    title = list(
      text = "Análisis PCA - 182 Países (PC1 vs PC2)",
      font = list(size = 16)
    ),
    xaxis = list(
      title = paste0("PC1 (", percent_pc1, "%)"),
      gridcolor = "lightgray",
      zeroline = TRUE,
      zerolinecolor = "black",
      zerolinewidth = 1
    ),
    yaxis = list(
      title = paste0("PC2 (", percent_pc2, "%)"),
      gridcolor = "lightgray",
      zeroline = TRUE,
      zerolinecolor = "black",
      zerolinewidth = 1
    ),
    plot_bgcolor = "white",
    paper_bgcolor = "white",
    margin = list(l = 50, r = 50, b = 50, t = 50),
    showlegend = FALSE
  )

p3
```


## Gráfico Interactivo 1: PC1 vs PC2 variables

```{r grafico-pc1-pc2, fig.width=10, fig.height=8}
plot_var_12_interactive <- plot_ly() %>%
  # Círculo de correlación
  add_trace(
    type = "scatter",
    x = cos(seq(0, 2*pi, length.out = 100)),
    y = sin(seq(0, 2*pi, length.out = 100)),
    mode = "lines",
    line = list(color = "#2E7D32", dash = "dash", width = 2),
    hoverinfo = "none",
    showlegend = FALSE,
    name = "Círculo unidad"
  ) %>%
  # Flechas de variables
  add_annotations(
    data = df_var_plot,
    x = ~PC1,
    y = ~PC2,
    ax = 0,
    ay = 0,
    text = "",
    showarrow = TRUE,
    arrowhead = 2,
    arrowsize = 1,
    arrowwidth = 2.5,
    arrowcolor = ~ifelse(Contrib_12 > 8, "#FC4E07", 
                         ifelse(Contrib_12 > 5, "#E7B800", "#00AFBB")),
    opacity = 0.85
  ) %>%
  # Puntos de las variables
  add_trace(
    data = df_var_plot,
    x = ~PC1,
    y = ~PC2,
    type = "scatter",
    mode = "markers+text",
    marker = list(
      size = 12,
      color = ~Contrib_12,
      colorscale = list(
        c(0, "#00AFBB"),
        c(0.5, "#E7B800"),
        c(1, "#FC4E07")
      ),
      showscale = TRUE,
      colorbar = list(
        title = "Contribución<br>(%)",
        thickness = 15,
        len = 0.6,
        x = 1.02
      ),
      line = list(color = "white", width = 2)
    ),
    text = ~Variable_corto,
    textposition = "top center",
    textfont = list(size = 10, color = "black", family = "Arial"),
    hovertext = ~paste(
      "<b>Variable:</b>", Variable_corto,
      "<br><b>PC1:</b>", round(PC1, 3),
      "<br><b>PC2:</b>", round(PC2, 3),
      "<br><b>Contribución Total:</b>", round(Contrib_12, 2), "%",
      "<br><b>Calidad (cos²):</b>", round(Cos2_PC1_PC2, 3)
    ),
    hoverinfo = "text",
    showlegend = FALSE
  ) %>%
  layout(
    title = list(
      text = "<b>Círculo de Correlaciones - Variables PCA</b><br><sup>Dimensión 1 vs Dimensión 2</sup>",
      x = 0.5,
      font = list(size = 18, family = "Arial", color = "#2E7D32")
    ),
    xaxis = list(
      title = paste0("<b>Dim 1 (", percent_pc1, "%)</b>"),
      range = c(-1.15, 1.15),
      gridcolor = "lightgray",
      zeroline = TRUE,
      zerolinecolor = "gray50",
      zerolinewidth = 1.5,
      titlefont = list(size = 14)
    ),
    yaxis = list(
      title = paste0("<b>Dim 2 (", percent_pc2, "%)</b>"),
      range = c(-1.15, 1.15),
      gridcolor = "lightgray",
      zeroline = TRUE,
      zerolinecolor = "gray50",
      zerolinewidth = 1.5,
      scaleanchor = "x",
      titlefont = list(size = 14)
    ),
    plot_bgcolor = "white",
    paper_bgcolor = "white",
    font = list(family = "Arial"),
    hoverlabel = list(
      bgcolor = "white",
      bordercolor = "black",
      font = list(family = "Arial", size = 12)
    ),
    margin = list(l = 80, r = 120, b = 80, t = 100)
  )

plot_var_12_interactive
```

## Gráfico Interactivo 2: PC1 vs PC3

```{r grafico-pc1-pc3, fig.width=10, fig.height=8}
plot_var_13_interactive <- plot_ly() %>%
  add_trace(
    type = "scatter",
    x = cos(seq(0, 2*pi, length.out = 100)),
    y = sin(seq(0, 2*pi, length.out = 100)),
    mode = "lines",
    line = list(color = "#1565C0", dash = "dash", width = 2),
    hoverinfo = "none",
    showlegend = FALSE,
    name = "Círculo unidad"
  ) %>%
  add_annotations(
    data = df_var_plot,
    x = ~PC1,
    y = ~PC3,
    ax = 0,
    ay = 0,
    text = "",
    showarrow = TRUE,
    arrowhead = 2,
    arrowsize = 1,
    arrowwidth = 2.5,
    arrowcolor = ~ifelse(Contrib_13 > 8, "#FC4E07", 
                         ifelse(Contrib_13 > 5, "#E7B800", "#00AFBB")),
    opacity = 0.85
  ) %>%
  add_trace(
    data = df_var_plot,
    x = ~PC1,
    y = ~PC3,
    type = "scatter",
    mode = "markers+text",
    marker = list(
      size = 12,
      color = ~Contrib_13,
      colorscale = list(
        c(0, "#00AFBB"),
        c(0.5, "#E7B800"),
        c(1, "#FC4E07")
      ),
      showscale = TRUE,
      colorbar = list(
        title = "Contribución<br>(%)",
        thickness = 15,
        len = 0.6,
        x = 1.02
      ),
      line = list(color = "white", width = 2)
    ),
    text = ~Variable_corto,
    textposition = "top center",
    textfont = list(size = 10, color = "black", family = "Arial"),
    hovertext = ~paste(
      "<b>Variable:</b>", Variable_corto,
      "<br><b>PC1:</b>", round(PC1, 3),
      "<br><b>PC3:</b>", round(PC3, 3),
      "<br><b>Contribución Total:</b>", round(Contrib_13, 2), "%",
      "<br><b>Calidad (cos²):</b>", round(Cos2_PC1_PC3, 3)
    ),
    hoverinfo = "text",
    showlegend = FALSE
  ) %>%
  layout(
    title = list(
      text = "<b>Círculo de Correlaciones - Variables PCA</b><br><sup>Dimensión 1 vs Dimensión 3</sup>",
      x = 0.5,
      font = list(size = 18, family = "Arial", color = "#1565C0")
    ),
    xaxis = list(
      title = paste0("<b>Dim 1 (", percent_pc1, "%)</b>"),
      range = c(-1.15, 1.15),
      gridcolor = "lightgray",
      zeroline = TRUE,
      zerolinecolor = "gray50",
      zerolinewidth = 1.5,
      titlefont = list(size = 14)
    ),
    yaxis = list(
      title = paste0("<b>Dim 3 (", percent_pc3, "%)</b>"),
      range = c(-1.15, 1.15),
      gridcolor = "lightgray",
      zeroline = TRUE,
      zerolinecolor = "gray50",
      zerolinewidth = 1.5,
      scaleanchor = "x",
      titlefont = list(size = 14)
    ),
    plot_bgcolor = "white",
    paper_bgcolor = "white",
    font = list(family = "Arial"),
    hoverlabel = list(
      bgcolor = "white",
      bordercolor = "black",
      font = list(family = "Arial", size = 12)
    ),
    margin = list(l = 80, r = 120, b = 80, t = 100)
  )

plot_var_13_interactive
```
# Resultados del ACP

##Valores Propios

```{r valores-propios, message=FALSE, warning=FALSE, results='hide',fig.width=9, fig.height=7}
eig.val <- get_eigenvalue(res.pca)
eig.val
```

##Resultados para Variables

```{r resultados-variables, message=FALSE, warning=FALSE, results='hide'}
res.var <- get_pca_var(res.pca)

head(res.var$coord)
head(res.var$contrib)
head(res.var$cos2)

colSums(res.var$contrib[,1:2])
```

## Resultados para Países

```{r resultados-individuos, message=FALSE, warning=FALSE, results='hide'}
res.ind <- get_pca_ind(res.pca)

head(res.ind$coord)
head(res.ind$contrib[,1:3])
head(res.ind$cos2)

```

# Tabla Interactiva de Contribuciones

```{r tabla-contribuciones}


verde_principal <- "#488B49"

color_scale <- function(values, color_low = "#FFFFFF", color_high = verde_principal) {
  normalized <- (values - min(values)) / (max(values) - min(values))
  colors <- colorRamp(c(color_low, color_high))(normalized)
  rgb(colors[,1], colors[,2], colors[,3], maxColorValue = 255)
}

suitable_text_color <- function(hex_color) {
  rgb <- col2rgb(hex_color)/255
  luminance <- 0.299 * rgb[1] + 0.587 * rgb[2] + 0.114 * rgb[3]
  if (luminance < 0.5) 'white' else '#2E7D32'
}

contribuciones_df <- data.frame(
  País = rownames(res.ind$contrib),
  PC1 = res.ind$contrib[,1],
  PC2 = res.ind$contrib[,2],
  PC3 = res.ind$contrib[,3],
  row.names = NULL
)
contribuciones_df <- contribuciones_df[order(contribuciones_df$PC1, decreasing = TRUE), ]

pc1_colors <- color_scale(contribuciones_df$PC1)
pc2_colors <- color_scale(contribuciones_df$PC2)
pc3_colors <- color_scale(contribuciones_df$PC3)

tabla_contribuciones <- reactable(
  contribuciones_df,
  defaultPageSize = 15,
  showPageSizeOptions = TRUE,
  pageSizeOptions = c(10, 15, 25, 50),
  filterable = TRUE,
  searchable = TRUE,
  sortable = TRUE,
  resizable = FALSE,
  striped = FALSE,
  highlight = FALSE,
  bordered = FALSE,
  wrap = FALSE,
  showSortIcon = TRUE,
  theme = reactableTheme(
    backgroundColor = "#ffffff",
    borderColor = "#E8F5E8",
    cellPadding = "6px 10px",
    style = list(
      fontFamily = "Segoe UI, Arial, sans-serif",
      fontSize = "13px"
    ),
    searchInputStyle = list(
      width = "100%",
      padding = "6px 10px",
      border = paste("1px solid", "#81C784"),
      borderRadius = "4px",
      fontSize = "13px"
    ),
    headerStyle = list(
      borderBottom = paste("2px solid", "#2E7D32"),
      fontSize = "13px",
      backgroundColor = verde_principal,
      color = "white",
      fontWeight = "bold",
      textTransform = "uppercase",
      letterSpacing = "0.5px"
    )
  ),
  columns = list(
    País = colDef(
      name = "PAÍS",
      minWidth = 180,
      filterable = TRUE,
      align = "left",
      style = list(
        fontWeight = "600",
        color = "#2E7D32",
        borderRight = paste("1px solid", "#E8F5E8")
      )
    ),
    PC1 = colDef(
      name = "CONTRIBUCIÓN PC1",
      minWidth = 140,
      align = "center",
      style = function(value, index) {
        bg <- pc1_colors[index]
        txt_color <- suitable_text_color(bg)
        list(
          background = bg,
          fontWeight = "bold",
          color = txt_color,
          borderLeft = paste("1px solid", "#E8F5E8")
        )
      },
      format = colFormat(digits = 3, percent = FALSE)
    ),
    PC2 = colDef(
      name = "CONTRIBUCIÓN PC2",
      minWidth = 140,
      align = "center",
      style = function(value, index) {
        bg <- pc2_colors[index]
        txt_color <- suitable_text_color(bg)
        list(
          background = bg,
          fontWeight = "bold",
          color = txt_color,
          borderLeft = paste("1px solid", "#E8F5E8")
        )
      },
      format = colFormat(digits = 3, percent = FALSE)
    ),
    PC3 = colDef(
      name = "CONTRIBUCIÓN PC3",
      minWidth = 140,
      align = "center",
      style = function(value, index) {
        bg <- pc3_colors[index]
        txt_color <- suitable_text_color(bg)
        list(
          background = bg,
          fontWeight = "bold",
          color = txt_color,
          borderLeft = paste("1px solid", "#E8F5E8")
        )
      },
      format = colFormat(digits = 3, percent = FALSE)
    )
  )
)

tabla_contribuciones


```

```{r top pc1,fig.width=9, fig.height=7}

top5_pc1 <- res.ind$contrib[,1, drop = FALSE] %>%
  as.data.frame() %>%
  arrange(desc(.[,1])) %>%
  head(5) %>%
  rename("Contribución (%)" = 1) %>%
  mutate(País = rownames(.)) %>%
  select(País, "Contribución (%)") %>%
  mutate("Contribución (%)" = round(`Contribución (%)`, 3))

top5_pc1 %>%
  kbl(align = c('l', 'c'),
      caption = "Top 5 Países por Contribución al Componente Principal 1 (PC1)") %>%
  kable_classic(full_width = FALSE, 
                html_font = "Cambria",
                font_size = 14) %>%
  row_spec(0, bold = TRUE, color = "white", background = "#2C3E50") %>%
  row_spec(1:5, background = "#F8F9FA") %>%
  column_spec(1, bold = TRUE) %>%
  column_spec(2, width = "3cm") %>%
  footnote(general = "La contribución representa el porcentaje de varianza explicado por cada país en el primer componente principal.",
           general_title = "Nota:")
```


```{r top 5 mas pc2,fig.width=9, fig.height=7}
top5_pc2 <- res.ind$contrib[,2, drop = FALSE] %>%
  as.data.frame() %>%
  arrange(desc(.[,1])) %>%
  head(5) %>%
  rename("Contribución (%)" = 1) %>%
  mutate(País = rownames(.)) %>%
  select(País, "Contribución (%)") %>%
  mutate("Contribución (%)" = round(`Contribución (%)`, 3))

top5_pc2 %>%
  kbl(align = c('l', 'c'),
      caption = "Top 5 Países por Contribución al Componente Principal 2 (PC2)") %>%
  kable_classic(full_width = FALSE, 
                html_font = "Cambria",
                font_size = 14) %>%
  row_spec(0, bold = TRUE, color = "white", background = "#2C3E50") %>%
  row_spec(1:5, background = "#F8F9FA") %>%
  column_spec(1, bold = TRUE) %>%
  column_spec(2, width = "3cm") %>%
  footnote(general = "La contribución representa el porcentaje de varianza explicado por cada país en el segundo componente principal.",
           general_title = "Nota:")

```


```{r top 5 mas pc3,fig.width=9, fig.height=7}
top5_pc3 <- res.ind$contrib[,3, drop = FALSE] %>%
  as.data.frame() %>%
  arrange(desc(.[,1])) %>%
  head(5) %>%
  rename("Contribución (%)" = 1) %>%
  mutate(País = rownames(.)) %>%
  select(País, "Contribución (%)") %>%
  mutate("Contribución (%)" = round(`Contribución (%)`, 3))


top5_pc3 %>%
  kbl(align = c('l', 'c'),
      caption = "Top 5 Países por Contribución al Componente Principal 3 (PC3)") %>%
  kable_classic(full_width = FALSE, 
                html_font = "Cambria",
                font_size = 14) %>%
  row_spec(0, bold = TRUE, color = "white", background = "#2C3E50") %>%
  row_spec(1:5, background = "#F8F9FA") %>%
  column_spec(1, bold = TRUE) %>%
  column_spec(2, width = "3cm") %>%
  footnote(general = "La contribución representa el porcentaje de varianza explicado por cada país en el tercer componente principal.",
           general_title = "Nota:")
```



```{r tabla resumen nombres dim, echo=FALSE, message=FALSE, warning=FALSE}
library(kableExtra)

# Crear tabla con mejor espaciado y colores profesionales
tabla <- data.frame(
  Dimensión = c("Dim1", "Dim2", "Dim3"),
  `Nombre Simplificado` = c("Calidad de Salud", "Edad de Mortalidad", "Escala Poblacional"),
  `Lo que Mide` = c(
    "Desarrollo sanitario: esperanza de vida y mortalidad prevenible", 
    "Mortalidad temprana versus adulta", 
    "Efecto del tamaño poblacional en números absolutos de muertes"
  ),
  Varianza = c("62.3%", "11.6%", "Pequeña"),
  `Variable Más Importante` = c(
    "Esperanza de vida (+) Mortalidad infantil (-)", 
    "Mortalidad temprana (+) Enfermedades crónicas (-)", 
    "Muertes Neonatales (números absolutos)"
  ),
  check.names = FALSE
)

kbl(tabla, caption = "Análisis de Dimensiones en Indicadores de Salud Pública", align = "l") %>%
  kable_styling(bootstrap_options = c("striped", "hover", "condensed"), full_width = FALSE, font_size = 11) %>%
  row_spec(0, bold = TRUE, background = "#3D5A80", color = "white") %>%
  row_spec(1:3, background = "#F8F9FA") %>%
  column_spec(1, bold = TRUE) %>%
  footnote(
    general = "Análisis de componentes principales aplicado a indicadores de salud global. Los signos (+) y (-) indican la dirección de la correlación.",
    general_title = "Nota:"
  )
```
# CLUSTER

## Análisis de Componentes Principales

```{r acp, message=FALSE, warning=FALSE, results='hide'}
graphics.off()
par(mar = c(4, 4, 3, 2))

# Realizar ACP de forma no interactiva
acp_resultado <- dudi.pca(df = Muertes_df, 
                          scannf = FALSE,  # No mostrar gráfico de selección
                          nf = 3)          # Número de ejes a retener

# Clustering no interactivo usando directamente los resultados del ACP
dist_matrix <- dist(acp_resultado$li[, 1:3])  # Distancia euclidiana en las 3 primeras componentes
hclust_result <- hclust(dist_matrix, method = "ward.D2")
clusters <- cutree(hclust_result, k = 2)  # Cortar en 2 clusters

# Crear objeto similar a FactoClass
resultado_ACP <- list(
  dudi = acp_resultado,
  cluster = clusters,
  hclust = hclust_result
)

NuevaBase <- data.frame(Cluster = resultado_ACP$cluster, Muertes_df)
```

## Preparación de Datos

```{r preparacion_datos, message=FALSE, warning=FALSE, results='hide'}
# Extraer información del ACP para ggplot
acp_ind <- as.data.frame(resultado_ACP$dudi$li)
acp_var <- as.data.frame(resultado_ACP$dudi$co)

# Asignar nombres consistentes
colnames(acp_ind) <- paste0("Axis", 1:ncol(acp_ind))
colnames(acp_var) <- paste0("Axis", 1:ncol(acp_var))

acp_ind$Cluster <- as.factor(NuevaBase$Cluster)
acp_ind$Pais <- rownames(Muertes_df)
acp_var$Variable <- rownames(acp_var)

# Porcentaje de varianza explicada
eigenvals <- resultado_ACP$dudi$eig
var_exp <- round(eigenvals / sum(eigenvals) * 100, 2)
```

# Análisis Dendrograma

```{r dendrograma interactivo, fig.width=9, fig.height=7}
# Cargar librerías
library(plotly)
library(viridis)
library(ggdendro)

# Función corregida con escala correcta del eje Y
crear_dendrograma_interactivo_mejorado <- function(hc) {
  
  # Obtener la altura máxima REAL del objeto hclust
  altura_max <- max(hc$height)
  
  # Crear secuencia de alturas para el slider
  alturas <- seq(0, altura_max, length.out = 20)
  
  # Extraer datos del dendrograma para visualización
  dend_data <- dendro_data(hc)
  segmentos <- segment(dend_data)
  
  # IMPORTANTE: Verificar que los valores Y corresponden a hc$height
  # Los valores en segmentos$y y segmentos$yend ya deberían estar en la escala correcta
  
  # Crear gráfico base con el dendrograma
  fig <- plot_ly() %>%
    add_segments(
      data = segmentos,
      x = ~x, xend = ~xend,
      y = ~y, yend = ~yend,
      line = list(color = "gray", width = 1),
      hoverinfo = "none",
      showlegend = FALSE
    ) %>%
    layout(
      title = "Dendrograma Interactivo con Línea de Corte",
      xaxis = list(
        title = "Países", 
        showticklabels = TRUE,
        range = c(0.5, max(segmentos$xend) + 0.5)
      ),
      yaxis = list(
        title = "Distancia",
        # Usar explícitamente la altura máxima de hc$height
        range = c(0, altura_max * 1.05)
      ),
      showlegend = FALSE,
      hovermode = "closest"
    )
  
  # Agregar línea de corte inicial
  fig <- fig %>% add_lines(
    x = c(0.5, max(segmentos$xend) + 0.5),
    y = c(alturas[1], alturas[1]),
    line = list(color = "red", width = 3, dash = "dash"),
    name = "Línea de corte",
    hovertemplate = "Altura: %{y:.2f}<extra></extra>"
  )
  
  # Preparar steps para el slider
  steps <- list()
  
  # Obtener el número TOTAL de observaciones (países)
  n_total <- length(hc$order)  # Usar hc$order que es más confiable
  
  cat("Número total de observaciones detectadas:", n_total, "\n")
  
  for (i in 1:length(alturas)) {
    altura_actual <- alturas[i]
    
    # Calcular número de clusters a esta altura
    if (i == 1) {  # Primera posición del slider (altura mínima)
      n_clusters <- n_total  # Todos son clusters individuales
    } else {
      n_clusters <- length(unique(cutree(hc, h = altura_actual)))
    }
    
    step <- list(
      method = "restyle",
      args = list(
        "y",
        list(c(altura_actual, altura_actual)),
        list(1)  # Índice de la línea de corte
      ),
      label = sprintf("%.2f (%d clusters)", altura_actual, n_clusters)
    )
    steps[[i]] <- step
  }
  
  # Configurar slider
  fig <- fig %>% layout(
    sliders = list(
      list(
        active = 0,
        currentvalue = list(
          prefix = "Altura de corte: ",
          font = list(size = 14)
        ),
        pad = list(t = 50, b = 10),
        steps = steps
      )
    )
  )
  
  return(fig)
}

# EJECUTAR el código
# Verificar si existe hclust_result (el objeto real del análisis)
if(exists("hclust_result")) {
  cat("=== DIAGNÓSTICO COMPLETO ===\n")
  cat("Usando hclust_result (datos reales)\n")
  cat("Número de observaciones (merge + 1):", nrow(as.matrix(hclust_result$merge)) + 1, "\n")
  cat("Longitud de hclust_result$order:", length(hclust_result$order), "\n")
  cat("Longitud de hclust_result$labels:", length(hclust_result$labels), "\n")
  cat("Altura máxima del dendrograma:", max(hclust_result$height), "\n")
  cat("Rango de alturas:", range(hclust_result$height), "\n")
  
  # Verificar también Muertes_df si existe
  if(exists("Muertes_df")) {
    cat("Número de filas en Muertes_df:", nrow(Muertes_df), "\n")
  }
  
  dend_interactivo <- crear_dendrograma_interactivo_mejorado(hclust_result)
  dend_interactivo
} else if(exists("hc")) {
  cat("Usando hc\n")
  cat("Altura máxima del dendrograma:", max(hc$height), "\n")
  cat("Rango de alturas:", range(hc$height), "\n")
  
  dend_interactivo <- crear_dendrograma_interactivo_mejorado(hc)
  dend_interactivo
} else {
  # Si ninguno existe, crear un ejemplo
  cat("Creando un ejemplo con datos de iris...\n")
  data <- scale(iris[, 1:4])
  dist_matrix <- dist(data)
  hc <- hclust(dist_matrix, method = "ward.D2")
  
  cat("Altura máxima del dendrograma:", max(hc$height), "\n")
  
  dend_interactivo <- crear_dendrograma_interactivo_mejorado(hc)
  dend_interactivo
}
```


# ANÁLISIS DE MÉTODO SILUETA PARA CLUSTERING JERÁRQUICO

```{r metodo-silueta, message=FALSE, warning=FALSE, fig.width=10, fig.height=6}
# Configurar tema profesional CORREGIDO
theme_set(theme_minimal(base_size = 12) +
            theme(
              plot.title = element_text(face = "bold", hjust = 0.5, size = 16, 
                                        color = "#2C3E50"),
              plot.subtitle = element_text(hjust = 0.5, size = 12, color = "#7F8C8D"),
              panel.grid.major = element_line(color = "grey95"),
              panel.grid.minor = element_blank(),
              panel.background = element_rect(fill = "white", color = NA),
              plot.background = element_rect(fill = "white", color = NA),
              axis.title = element_text(face = "bold", size = 12, color = "#2C3E50"),
              axis.text = element_text(size = 10, color = "#34495E"),
              axis.line = element_line(color = "#BDC3C7"),
              legend.position = "none",
              plot.margin = unit(c(1, 1, 1, 1), "cm")  # CORRECCIÓN: margin correcta
            ))

# Usar las coordenadas del ACP
coordenadas_acp <- acp_resultado$li[, 1:3]

# Generar gráfico de silueta con colores atractivos
g_sil <- fviz_nbclust(
  coordenadas_acp, 
  FUN = hcut,
  method = "silhouette",
  hc_method = "ward.D2",
  hc_metric = "euclidean",
  k.max = 10,
  barfill = "#3498DB",
  barcolor = "#2980B9", 
  linecolor = "#E74C3C",
  ggtheme = theme_minimal()
) + 
  labs(
    title = "ANÁLISIS DE SILUETA - DETERMINACIÓN DE CLÚSTERES ÓPTIMOS",
    subtitle = "Clustering Jerárquico (Método Ward) aplicado a Componentes Principales",
    x = "Número de Clústeres (k)",
    y = "Anchura Promedio de Silueta"
  ) +
  geom_bar(stat = "identity", alpha = 0.9, width = 0.7, 
           fill = "#3498DB", color = "#2980B9") +
  geom_line(color = "#E74C3C", size = 1.5, alpha = 0.9)

# Obtener valores óptimos
optimo_clusters <- g_sil$data[which.max(g_sil$data$y), "clusters"]
max_silueta <- round(max(g_sil$data$y), 3)

# Ajustar límites
y_max <- max(g_sil$data$y) * 1.12

# Construir gráfico final CORREGIDO
g_sil_final <- g_sil +
  geom_point(data = g_sil$data[which.max(g_sil$data$y),], 
             aes(x = clusters, y = y), 
             color = "#E74C3C", size = 6, shape = 21, 
             stroke = 2.5, fill = "white") +
  geom_vline(
    xintercept = optimo_clusters,
    linetype = "dashed",
    color = "#E74C3C",
    size = 1.2,
    alpha = 0.8
  ) +
  annotate("text",
           x = optimo_clusters,
           y = y_max * 0.98,
           label = paste("ÓPTIMO: k =", optimo_clusters),
           color = "#2C3E50",
           fontface = "bold",
           size = 5.5,
           hjust = 0.5) +
  scale_y_continuous(limits = c(0, y_max),
                     breaks = seq(0, 0.5, by = 0.1)) +
  theme(
    panel.border = element_rect(color = "#BDC3C7", fill = NA, size = 1)
  )

# Mostrar gráfico
print(g_sil_final)
```

```{r setup-colores}
# ============================================================================
# DEFINICIÓN DE COLORES GLOBALES PARA LOS CLUSTERS
# ============================================================================
verde_cluster1 <- "#488B49"  # Verde para Cluster 1
azul_cluster2 <- "#4A90E2"   # Azul para Cluster 2
colores_clusters <- c("1" = verde_cluster1, "2" = azul_cluster2)
```

```{r dendo, fig.width=9, fig.height=7}
library(plotly)
library(factoextra)
library(viridis)

dist_matrix <- dist(resultado_ACP$dudi$li[, 1:3])
hc <- hclust(dist_matrix, method = "ward.D2")
paises <- rownames(resultado_ACP$dudi$li)

dendro_plot <- fviz_dend(hc, k = 2, 
                         cex = 0.6,
                         k_colors = c(verde_cluster1, azul_cluster2),
                         color_labels_by_k = TRUE,
                         ggtheme = theme_minimal(),
                         main = "Dendrograma - Clasificación Jerárquica",
                         xlab = "Países", ylab = "Distancia")

plotly_dendro <- ggplotly(dendro_plot, tooltip = "all") %>%
  layout(
    title = list(
      text = "<b>Dendrograma - Clasificación Jerárquica</b>",
      x = 0.5,
      font = list(size = 20, family = "Arial")
    ),
    xaxis = list(
      title = "<b>Países</b>",
      tickfont = list(size = 10),
      titlefont = list(size = 14),
      showticklabels = FALSE
    ),
    yaxis = list(
      title = "<b>Distancia</b>",
      titlefont = list(size = 14)
    ),
    plot_bgcolor = "white",
    paper_bgcolor = "white",
    font = list(family = "Arial"),
    hoverlabel = list(
      bgcolor = "white",
      bordercolor = "black",
      font = list(family = "Arial", size = 12)
    )
  )

get_country_name <- function(position) {
  if (position >= 1 && position <= length(paises)) {
    return(paises[position])
  }
  return("N/A")
}

plotly_dendro <- plotly_dendro %>%
  style(
    hoverinfo = "text",
    text = ~paste0(
      "<b>País:</b> ", get_country_name(x), "<br>",
      "<b>Distancia:</b> ", round(y, 4), "<br>",
      "<b>Posición:</b> ", x
    ),
    traces = c(1, 2)
  )

plotly_dendro
```

# Tabla Interactiva de Clusters por País
```{r tabla-clusters}
library(reactable)
library(reactablefmtr)

# 1. Paleta de colores para clusters
verde_cluster1 <- "#488B49"  # Verde para Cluster 1
azul_cluster2 <- "#4A90E2"   # Azul para Cluster 2

# 2. Crear dataframe con países y clusters
clusters_df <- data.frame(
  País = rownames(Muertes_df),
  Cluster = NuevaBase$Cluster,
  row.names = NULL
)

# Ordenar por cluster y luego por país alfabéticamente
clusters_df <- clusters_df[order(clusters_df$Cluster, clusters_df$País), ]

# 3. Contar países por cluster
conteo_clusters <- table(clusters_df$Cluster)
clusters_df$Total_Cluster <- conteo_clusters[as.character(clusters_df$Cluster)]

# 4. Función para asignar color según cluster
get_cluster_color <- function(cluster) {
  if (cluster == 1) return(verde_cluster1)
  if (cluster == 2) return(azul_cluster2)
  return("#808080")  # Gris por defecto
}

# 5. Función para determinar color de texto adecuado
suitable_text_color <- function(hex_color) {
  rgb <- col2rgb(hex_color)/255
  luminance <- 0.299 * rgb[1] + 0.587 * rgb[2] + 0.114 * rgb[3]
  if (luminance < 0.5) 'white' else '#2E3A3B'
}

# 6. Tabla reactable con diseño profesional
tabla_clusters <- reactable(
  clusters_df,
  defaultPageSize = 20,
  showPageSizeOptions = TRUE,
  pageSizeOptions = c(10, 20, 30, 50, nrow(clusters_df)),
  filterable = TRUE,
  searchable = TRUE,
  sortable = TRUE,
  resizable = FALSE,
  striped = FALSE,
  highlight = TRUE,
  bordered = FALSE,
  wrap = FALSE,
  showSortIcon = TRUE,
  defaultSorted = list(Cluster = "asc", País = "asc"),
  theme = reactableTheme(
    backgroundColor = "#ffffff",
    borderColor = "#E8F5E8",
    cellPadding = "8px 12px",
    style = list(
      fontFamily = "Segoe UI, Arial, sans-serif",
      fontSize = "14px"
    ),
    searchInputStyle = list(
      width = "100%",
      padding = "8px 12px",
      border = "1px solid #81C784",
      borderRadius = "4px",
      fontSize = "14px"
    ),
    headerStyle = list(
      borderBottom = "2px solid #2E7D32",
      fontSize = "14px",
      backgroundColor = verde_cluster1,
      color = "white",
      fontWeight = "bold",
      textTransform = "uppercase",
      letterSpacing = "0.5px"
    )
  ),
  columns = list(
    País = colDef(
      name = "PAÍS",
      minWidth = 200,
      filterable = TRUE,
      align = "left",
      style = list(
        fontWeight = "600",
        color = "#2E3A3B",
        borderRight = "1px solid #E8F5E8"
      )
    ),
    Cluster = colDef(
      name = "CLUSTER",
      minWidth = 120,
      align = "center",
      filterable = TRUE,
      style = function(value) {
        bg_color <- get_cluster_color(value)
        txt_color <- suitable_text_color(bg_color)
        list(
          background = bg_color,
          color = txt_color,
          fontWeight = "bold",
          fontSize = "15px",
          borderRadius = "4px",
          padding = "6px 12px",
          borderLeft = "1px solid #E8F5E8"
        )
      },
      cell = function(value) {
        paste("Cluster", value)
      }
    ),
    Total_Cluster = colDef(
      name = "TOTAL EN CLUSTER",
      minWidth = 140,
      align = "center",
      filterable = FALSE,
      style = function(value, index) {
        cluster_actual <- clusters_df$Cluster[index]
        bg_color <- get_cluster_color(cluster_actual)
        # Crear un color más claro para el background
        rgb_vals <- col2rgb(bg_color)
        light_bg <- rgb(rgb_vals[1], rgb_vals[2], rgb_vals[3], 
                        alpha = 50, maxColorValue = 255)
        list(
          background = light_bg,
          color = bg_color,
          fontWeight = "600",
          fontSize = "14px",
          borderLeft = "1px solid #E8F5E8"
        )
      },
      cell = function(value) {
        paste(value, "países")
      }
    )
  )
)

# Mostrar la tabla
tabla_clusters
```

## Preparación de datos para Biplot
```{r preparacion-circle-data}
# Crear circle_data con las coordenadas de las variables
circle_data <- data.frame(
  Variable = rownames(acp_var),
  Axis1 = acp_var$Axis1,
  Axis2 = acp_var$Axis2,
  Axis3 = acp_var$Axis3
)

# Aplicar nombres cortos a las variables
circle_data$Variable_corto <- nombres_cortos_var[circle_data$Variable]

# Si no hay nombre corto disponible, usar el original
circle_data$Variable_corto[is.na(circle_data$Variable_corto)] <- 
  circle_data$Variable[is.na(circle_data$Variable_corto)]
```

## Biplot Interactivo
```{r biplot_interactivo, fig.width=9, fig.height=7}
# Preparar anotaciones de flechas
anotaciones_flechas <- lapply(1:nrow(circle_data), function(i) {
  list(
    x = circle_data$Axis1[i] * 3,
    y = circle_data$Axis2[i] * 3,
    ax = 0,
    ay = 0,
    xref = "x",
    yref = "y",
    axref = "x",
    ayref = "y",
    text = "",
    showarrow = TRUE,
    arrowhead = 4,
    arrowsize = 0.8,
    arrowwidth = 1.5,
    arrowcolor = "rgba(228,26,28,0.8)"
  )
})

# Obtener clusters únicos
clusters <- unique(acp_ind$Cluster)

# Crear el gráfico base
plotly_biplot <- plot_ly()

# Agregar puntos por cluster
for(cluster in clusters) {
  datos_cluster <- acp_ind[acp_ind$Cluster == cluster, ]
  color_cluster <- colores_clusters[as.character(cluster)]
  
  plotly_biplot <- plotly_biplot %>%
    add_trace(data = datos_cluster,
              x = ~Axis1, y = ~Axis2,
              type = "scatter",
              mode = "markers",
              marker = list(size = 9, opacity = 0.7, 
                          line = list(width = 1, color = 'darkgray'),
                          color = color_cluster),
              name = paste("Cluster", cluster),
              text = ~paste("<b>País:</b>", Pais, 
                            "<br><b>Cluster:</b>", Cluster,
                            "<br><b>Comp. 1:</b>", round(Axis1, 2),
                            "<br><b>Comp. 2:</b>", round(Axis2, 2)),
              hoverinfo = "text",
              showlegend = TRUE,
              legendgroup = "paises")
}

# Agregar las variables (flechas y etiquetas)
plotly_biplot <- plotly_biplot %>%
  add_trace(data = circle_data,
            x = ~Axis1*3, y = ~Axis2*3,
            text = ~Variable_corto,
            type = "scatter",
            mode = "text",
            textfont = list(color = "#E41A1C", size = 11, 
                           family = "Arial", weight = "bold"),
            name = "Variables",
            hoverinfo = "text",
            hovertext = ~paste("<b>Variable:</b>", Variable_corto,
                               "<br><b>Comp. 1:</b>", round(Axis1, 3),
                               "<br><b>Comp. 2:</b>", round(Axis2, 3)),
            showlegend = TRUE,
            legendgroup = "variables")

# Preparar vectores de visibilidad para los botones
n_clusters <- length(clusters)
visible_solo_paises <- c(rep(TRUE, n_clusters), FALSE)
visible_solo_variables <- c(rep(FALSE, n_clusters), TRUE)
visible_ambos <- rep(TRUE, n_clusters + 1)

# Configurar el layout con botones
plotly_biplot <- plotly_biplot %>%
  layout(
    title = list(
      text = "<b>Biplot - Análisis de Componentes Principales</b>",
      x = 0.05,
      font = list(size = 18, family = "Arial")
    ),
    xaxis = list(
      title = paste0("<b>Dimensión 1 (", var_exp[1], "%)</b>"),
      gridcolor = 'lightgray',
      zerolinecolor = 'gray',
      zerolinewidth = 2
    ),
    yaxis = list(
      title = paste0("<b>Dimensión 2 (", var_exp[2], "%)</b>"),
      gridcolor = 'lightgray',
      zerolinecolor = 'gray',
      zerolinewidth = 2
    ),
    plot_bgcolor = 'white',
    paper_bgcolor = 'white',
    font = list(family = "Arial"),
    hoverlabel = list(
      bgcolor = "white",
      bordercolor = "black",
      font = list(family = "Arial", size = 12)
    ),
    legend = list(
      orientation = "v",
      x = 0.02,
      y = 0.98,
      bgcolor = 'rgba(255,255,255,0.9)',
      bordercolor = 'gray',
      borderwidth = 1
    ),
    annotations = anotaciones_flechas,
    updatemenus = list(
      list(
        type = "buttons",
        direction = "right",
        x = 0.8,
        xanchor = "center",
        y = 1.12,
        yanchor = "top",
        bgcolor = "#F5F5F5",
        bordercolor = "#CCCCCC",
        borderwidth = 1,
        buttons = list(
          list(
            method = "update",
            args = list(
              list(visible = as.list(visible_solo_paises)),
              list(annotations = list())
            ),
            label = "Solo Países"
          ),
          list(
            method = "update",
            args = list(
              list(visible = as.list(visible_solo_variables)),
              list(annotations = anotaciones_flechas)
            ),
            label = "Solo Variables"
          ),
          list(
            method = "update",
            args = list(
              list(visible = as.list(visible_ambos)),
              list(annotations = anotaciones_flechas)
            ),
            label = "Ambos"
          )
        )
      )
    )
  )

# Mostrar el gráfico
plotly_biplot
```

## Gráfico PC1 vs PC2 - Clusters

```{r clusters-pc1-pc2, fig.width=12, fig.height=9}
library(ggplot2)
library(ggforce)
library(dplyr)

# Preparar datos para el gráfico
df_clusters <- data.frame(
  Pais = rownames(resultado_ACP$dudi$li),
  PC1 = resultado_ACP$dudi$li[, 1],
  PC2 = resultado_ACP$dudi$li[, 2],
  PC3 = resultado_ACP$dudi$li[, 3],
  Cluster = as.factor(NuevaBase$Cluster)
)

# Calcular centroides de cada cluster
centroides_12 <- df_clusters %>%
  group_by(Cluster) %>%
  summarise(
    PC1_centro = mean(PC1),
    PC2_centro = mean(PC2),
    .groups = 'drop'
  )

# Definir colores profesionales para los clusters
colores_clusters <- c("#2E7D32", "#1565C0")  # Verde oscuro y azul oscuro

# Crear gráfico estático PC1 vs PC2 con elipses
plot_clusters_12 <- ggplot(df_clusters, aes(x = PC1, y = PC2, color = Cluster, fill = Cluster)) +
  # Elipses de confianza (95%)
  stat_ellipse(geom = "polygon", alpha = 0.2, level = 0.95, linewidth = 1.5) +
  # Puntos de los países
  geom_point(size = 3.5, alpha = 0.8, stroke = 1, shape = 21, color = "white") +
  # Centroides
  geom_point(data = centroides_12, 
             aes(x = PC1_centro, y = PC2_centro, color = Cluster),
             size = 10, shape = 4, stroke = 3, show.legend = FALSE) +
  # Etiquetas de centroides
  geom_text(data = centroides_12,
            aes(x = PC1_centro, y = PC2_centro, label = paste("Centroide", Cluster)),
            vjust = -1.5, size = 5, fontface = "bold", show.legend = FALSE) +
  # Líneas en cero
  geom_hline(yintercept = 0, linetype = "dashed", color = "gray40", linewidth = 0.5) +
  geom_vline(xintercept = 0, linetype = "dashed", color = "gray40", linewidth = 0.5) +
  # Escalas de color
  scale_color_manual(values = colores_clusters, name = "Cluster") +
  scale_fill_manual(values = colores_clusters, name = "Cluster") +
  # Etiquetas y título
  labs(
    title = "Análisis de Clusters - Dimensiones Principales 1 y 2",
    subtitle = "Elipses de confianza al 95% con centroides",
    x = paste0("Dimensión Principal 1 (", var_exp[1], "%)"),
    y = paste0("Dimensión Principal 2 (", var_exp[2], "%)")
  ) +
  # Tema
  theme_minimal(base_size = 14) +
  theme(
    plot.title = element_text(face = "bold", size = 18, hjust = 0.5, color = "#2E7D32"),
    plot.subtitle = element_text(face = "italic", size = 12, hjust = 0.5, color = "gray40"),
    axis.title = element_text(face = "bold", size = 14),
    axis.text = element_text(size = 12),
    legend.position = "right",
    legend.title = element_text(face = "bold", size = 13),
    legend.text = element_text(size = 12),
    legend.background = element_rect(fill = "white", color = "#2E7D32", linewidth = 1),
    legend.key.size = unit(1, "cm"),
    panel.grid.major = element_line(color = "gray90"),
    panel.grid.minor = element_line(color = "gray95"),
    plot.background = element_rect(fill = "white", color = NA),
    panel.background = element_rect(fill = "white", color = NA)
  )

print(plot_clusters_12)
```

## Gráfico PC1 vs PC3 - Clusters

```{r clusters-pc1-pc3, fig.width=12, fig.height=9}
# Calcular centroides para PC1 y PC3
centroides_13 <- df_clusters %>%
  group_by(Cluster) %>%
  summarise(
    PC1_centro = mean(PC1),
    PC3_centro = mean(PC3),
    .groups = 'drop'
  )

# Crear gráfico estático PC1 vs PC3 con elipses
plot_clusters_13 <- ggplot(df_clusters, aes(x = PC1, y = PC3, color = Cluster, fill = Cluster)) +
  # Elipses de confianza (95%)
  stat_ellipse(geom = "polygon", alpha = 0.2, level = 0.95, linewidth = 1.5) +
  # Puntos de los países
  geom_point(size = 3.5, alpha = 0.8, stroke = 1, shape = 21, color = "white") +
  # Centroides
  geom_point(data = centroides_13, 
             aes(x = PC1_centro, y = PC3_centro, color = Cluster),
             size = 10, shape = 4, stroke = 3, show.legend = FALSE) +
  # Etiquetas de centroides
  geom_text(data = centroides_13,
            aes(x = PC1_centro, y = PC3_centro, label = paste("Centroide", Cluster)),
            vjust = -1.5, size = 5, fontface = "bold", show.legend = FALSE) +
  # Líneas en cero
  geom_hline(yintercept = 0, linetype = "dashed", color = "gray40", linewidth = 0.5) +
  geom_vline(xintercept = 0, linetype = "dashed", color = "gray40", linewidth = 0.5) +
  # Escalas de color
  scale_color_manual(values = colores_clusters, name = "Cluster") +
  scale_fill_manual(values = colores_clusters, name = "Cluster") +
  # Etiquetas y título
  labs(
    title = "Análisis de Clusters - Dimensión Principales 1 y 3",
    subtitle = "Elipses de confianza al 95% con centroides",
    x = paste0("Dimensión Principal 1 (", var_exp[1], "%)"),
    y = paste0("Dimensión Principal 3 (", var_exp[3], "%)")
  ) +
  # Tema
  theme_minimal(base_size = 14) +
  theme(
    plot.title = element_text(face = "bold", size = 18, hjust = 0.5, color = "#2E7D32"),
    plot.subtitle = element_text(face = "italic", size = 12, hjust = 0.5, color = "gray40"),
    axis.title = element_text(face = "bold", size = 14),
    axis.text = element_text(size = 12),
    legend.position = "right",
    legend.title = element_text(face = "bold", size = 13),
    legend.text = element_text(size = 12),
    legend.background = element_rect(fill = "white", color = "#2E7D32", linewidth = 1),
    legend.key.size = unit(1, "cm"),
    panel.grid.major = element_line(color = "gray90"),
    panel.grid.minor = element_line(color = "gray95"),
    plot.background = element_rect(fill = "white", color = NA),
    panel.background = element_rect(fill = "white", color = NA)
  )

print(plot_clusters_13)
```


