---
title: "Descriptivas"
author: "Tu Nombre"
date: "`r Sys.Date()`"
output: 
  html_document:
    toc: true
    toc_float: true
    theme: cosmo
    code_folding: hide
---
# Preparación inicial datos y base 

##Librerías

```{r librerias, message=FALSE, warning=FALSE, results='hide'}
library(readr)
library(tidyverse)
library(FactoMineR)
library(factoextra)
library(reactable)
library(htmltools)
library(ggplot2)
library(plotly)
library(ggrepel)
library(dendextend)
library(viridis)
library(FactoClass)
library(dplyr)
library(tidyr)
library(ggforce)
library(cluster)
library(rworldmap)
library(ggplot2)
library(reshape2)
library(reshape2)
library(ggplot2)
library(reactable)
library(reactablefmtr)
library(kableExtra)
library(dplyr)
library(sf)
library(leaflet)
library(countrycode)
library(rnaturalearth)
library(rnaturalearthdata)
library(htmltools)
```

##Cargar y Preparar Datos

```{r cargar-datos, message=FALSE, warning=FALSE, results='hide'}
# Leer la base
Muertes_ans <- read_csv("Muertes ans.csv", locale = locale(encoding = "UTF-8"))
Muertes <- data.frame(Muertes_ans)

# Limpieza y selección de variables
Muertes <- Muertes[-(218:245), ]
Muertes <- na.omit(Muertes)
colnames(Muertes) <- c("Pais", "Expectativa_de_vida_mujer", "Expectativa_de_vida_hombres", 
                       "Accidentes_de_transito", "Enfermedades_cardiacas_cancer_diabetes_mujeres", 
                       "Enfermedades_cardiacas_cancer_diabetes_hombres", "Polucion_del_aire_mujeres", 
                       "Polucion_del_aire_hombres", "Envenenamiento_accidental_mujeres", 
                       "Envenenamiento_accidental_hombres", "Tasa_de_mortalidad_mujeres_adultas",
                       "Tasa_de_mortalidad_hombres_adultos", "Tasa_de_mortalidad_infantil_mujeres", 
                       "Tasa_de_mortalidad_infantil_varones", "Tasa_de_mortalidad_neonatal",
                       "Tasa_de_mortalidad_infantil_temprana_mujeres", 
                       "Tasa_de_mortalidad_infantil_temprana_hombres", "Numero_de_muertes_infantiles",
                       "Numero_de_muertes_neonatales", "Tasa_de_suicidios_mujeres",
                       "Tasa_de_suicidios_hombres", "Supervivencia_hasta_los_65_anos_mujeres",
                       "Supervivencia_hasta_los_65_anos_hombres")

# Eliminar filas con valores NA
Muertes <- Muertes %>%
  filter(complete.cases(.))

# Traducir nombres de países al español
Muertes <- Muertes %>%
  mutate(Pais = case_when(
    Pais == "Faroe Islands" ~ "Islas Feroe",
    Pais == "Fiji" ~ "Fiyi",
    Pais == "Finland" ~ "Finlandia",
    Pais == "France" ~ "Francia",
    Pais == "French Polynesia" ~ "Polinesia Francesa",
    Pais == "Gabon" ~ "Gabon",
    Pais == "Gambia, The" ~ "Gambia",
    Pais == "Georgia" ~ "Georgia",
    Pais == "Germany" ~ "Alemania",
    Pais == "Ghana" ~ "Ghana",
    Pais == "Gibraltar" ~ "Gibraltar",
    Pais == "Greece" ~ "Grecia",
    Pais == "Greenland" ~ "Groenlandia",
    Pais == "Grenada" ~ "Granada",
    Pais == "Guam" ~ "Guam",
    Pais == "Guatemala" ~ "Guatemala",
    Pais == "Guinea" ~ "Guinea",
    Pais == "Guinea-Bissau" ~ "Guinea-Bisau",
    Pais == "Guyana" ~ "Guyana",
    Pais == "Haiti" ~ "Haiti",
    Pais == "Honduras" ~ "Honduras",
    Pais == "Hong Kong SAR, China" ~ "Hong Kong",
    Pais == "Hungary" ~ "Hungria",
    Pais == "Iceland" ~ "Islandia",
    Pais == "India" ~ "India",
    Pais == "Indonesia" ~ "Indonesia",
    Pais == "Iran, Islamic Rep." ~ "Iran",
    Pais == "Iraq" ~ "Irak",
    Pais == "Ireland" ~ "Irlanda",
    Pais == "Isle of Man" ~ "Isla de Man",
    Pais == "Israel" ~ "Israel",
    Pais == "Italy" ~ "Italia",
    Pais == "Jamaica" ~ "Jamaica",
    Pais == "Japan" ~ "Japon",
    Pais == "Jordan" ~ "Jordania",
    Pais == "Kazakhstan" ~ "Kazajistan",
    Pais == "Kenya" ~ "Kenia",
    Pais == "Kiribati" ~ "Kiribati",
    Pais == "Korea, Dem. People's Rep." ~ "Corea del Norte",
    Pais == "Korea, Rep." ~ "Corea del Sur",
    Pais == "Kosovo" ~ "Kosovo",
    Pais == "Kuwait" ~ "Kuwait",
    Pais == "Kyrgyz Republic" ~ "Kirguistan",
    Pais == "Lao PDR" ~ "Laos",
    Pais == "Latvia" ~ "Letonia",
    Pais == "Lebanon" ~ "Libano",
    Pais == "Lesotho" ~ "Lesoto",
    Pais == "Liberia" ~ "Liberia",
    Pais == "Libya" ~ "Libia",
    Pais == "Liechtenstein" ~ "Liechtenstein",
    Pais == "Lithuania" ~ "Lituania",
    Pais == "Luxembourg" ~ "Luxemburgo",
    Pais == "Macao SAR, China" ~ "Macao",
    Pais == "Madagascar" ~ "Madagascar",
    Pais == "Malawi" ~ "Malaui",
    Pais == "Malaysia" ~ "Malasia",
    Pais == "Maldives" ~ "Maldivas",
    Pais == "Mali" ~ "Mali",
    Pais == "Malta" ~ "Malta",
    Pais == "Marshall Islands" ~ "Islas Marshall",
    Pais == "Mauritania" ~ "Mauritania",
    Pais == "Mauritius" ~ "Mauricio",
    Pais == "Mexico" ~ "Mexico",
    Pais == "Micronesia, Fed. Sts." ~ "Micronesia",
    Pais == "Moldova" ~ "Moldavia",
    Pais == "Monaco" ~ "Monaco",
    Pais == "Mongolia" ~ "Mongolia",
    Pais == "Montenegro" ~ "Montenegro",
    Pais == "Morocco" ~ "Marruecos",
    Pais == "Mozambique" ~ "Mozambique",
    Pais == "Myanmar" ~ "Myanmar",
    Pais == "Namibia" ~ "Namibia",
    Pais == "Nauru" ~ "Nauru",
    Pais == "Nepal" ~ "Nepal",
    Pais == "Netherlands" ~ "Paises Bajos",
    Pais == "New Caledonia" ~ "Nueva Caledonia",
    Pais == "New Zealand" ~ "Nueva Zelanda",
    Pais == "Nicaragua" ~ "Nicaragua",
    Pais == "Niger" ~ "Niger",
    Pais == "Nigeria" ~ "Nigeria",
    Pais == "North Macedonia" ~ "Macedonia del Norte",
    Pais == "Northern Mariana Islands" ~ "Islas Marianas del Norte",
    Pais == "Norway" ~ "Noruega",
    Pais == "Oman" ~ "Oman",
    Pais == "Pakistan" ~ "Pakistan",
    Pais == "Palau" ~ "Palaos",
    Pais == "Panama" ~ "Panama",
    Pais == "Papua New Guinea" ~ "Papua Nueva Guinea",
    Pais == "Paraguay" ~ "Paraguay",
    Pais == "Peru" ~ "Peru",
    Pais == "Philippines" ~ "Filipinas",
    Pais == "Poland" ~ "Polonia",
    Pais == "Portugal" ~ "Portugal",
    Pais == "Puerto Rico (US)" ~ "Puerto Rico",
    Pais == "Qatar" ~ "Catar",
    Pais == "Romania" ~ "Rumania",
    Pais == "Russian Federation" ~ "Rusia",
    Pais == "Rwanda" ~ "Ruanda",
    Pais == "Samoa" ~ "Samoa",
    Pais == "San Marino" ~ "San Marino",
    Pais == "Sao Tome and Principe" ~ "Santo Tome y Principe",
    Pais == "Saudi Arabia" ~ "Arabia Saudita",
    Pais == "Senegal" ~ "Senegal",
    Pais == "Serbia" ~ "Serbia",
    Pais == "Seychelles" ~ "Seychelles",
    Pais == "Sierra Leone" ~ "Sierra Leona",
    Pais == "Singapore" ~ "Singapur",
    Pais == "Sint Maarten (Dutch part)" ~ "Sint Maarten",
    Pais == "Slovak Republic" ~ "Eslovaquia",
    Pais == "Slovenia" ~ "Eslovenia",
    Pais == "Solomon Islands" ~ "Islas Salomon",
    Pais == "Somalia, Fed. Rep." ~ "Somalia",
    Pais == "South Africa" ~ "Sudafrica",
    Pais == "South Sudan" ~ "Sudan del Sur",
    Pais == "Spain" ~ "Espana",
    Pais == "Sri Lanka" ~ "Sri Lanka",
    Pais == "St. Kitts and Nevis" ~ "San Cristobal y Nieves",
    Pais == "St. Lucia" ~ "Santa Lucia",
    Pais == "St. Martin (French part)" ~ "San Martin",
    Pais == "St. Vincent and the Grenadines" ~ "San Vicente y las Granadinas",
    Pais == "Sudan" ~ "Sudan",
    Pais == "Suriname" ~ "Surinam",
    Pais == "Sweden" ~ "Suecia",
    Pais == "Switzerland" ~ "Suiza",
    Pais == "Syrian Arab Republic" ~ "Siria",
    Pais == "Tajikistan" ~ "Tayikistan",
    Pais == "Tanzania" ~ "Tanzania",
    Pais == "Thailand" ~ "Tailandia",
    Pais == "Timor-Leste" ~ "Timor Oriental",
    Pais == "Togo" ~ "Togo",
    Pais == "Tonga" ~ "Tonga",
    Pais == "Trinidad and Tobago" ~ "Trinidad y Tobago",
    Pais == "Tunisia" ~ "Tunez",
    Pais == "Turkiye" ~ "Turquia",
    Pais == "Turkmenistan" ~ "Turkmenistan",
    Pais == "Turks and Caicos Islands" ~ "Islas Turcas y Caicos",
    Pais == "Tuvalu" ~ "Tuvalu",
    Pais == "Uganda" ~ "Uganda",
    Pais == "Ukraine" ~ "Ucrania",
    Pais == "United Arab Emirates" ~ "Emiratos Arabes Unidos",
    Pais == "United Kingdom" ~ "Reino Unido",
    Pais == "United States" ~ "Estados Unidos",
    Pais == "Uruguay" ~ "Uruguay",
    Pais == "Uzbekistan" ~ "Uzbekistan",
    Pais == "Vanuatu" ~ "Vanuatu",
    Pais == "Venezuela, RB" ~ "Venezuela",
    Pais == "Viet Nam" ~ "Vietnam",
    Pais == "Virgin Islands (U.S.)" ~ "Islas Virgenes Americanas",
    Pais == "West Bank and Gaza" ~ "Palestina",
    Pais == "Yemen, Rep." ~ "Yemen",
    Pais == "Zambia" ~ "Zambia",
    Pais == "Zimbabwe" ~ "Zimbabue",
    TRUE ~ as.character(Pais)
  ))
# Verificar la base final
print(paste("Número de países después de la limpieza:", nrow(Muertes)))
print("Estructura de la base:")
str(Muertes)
```

## MAPA INTERACTIVO POR FRECUENCIAS
```{r MAPA }

col_pais <- names(Muertes)[grepl("pa[ií]s|country|name", names(Muertes), ignore.case = TRUE)][1]
if (is.na(col_pais)) stop("No se encontró una columna de países en Muertes. Verifica los nombres.")

# Renombrar columna de países a 'Pais'
Muertes <- Muertes %>% rename(Pais = all_of(col_pais))

# Convertir columnas a numérico, excluyendo 'Pais'
Muertes <- Muertes %>% mutate(across(-Pais, ~ suppressWarnings(as.numeric(.))))

# Agregar códigos ISO3
Muertes <- Muertes %>% mutate(iso3 = toupper(countrycode(Pais, "country.name", "iso3c", warn = FALSE)))
Muertes$iso3[Muertes$Pais == "Estados Unidos"] <- "USA"
Muertes$iso3[Muertes$Pais == "Reino Unido"] <- "GBR"
Muertes$iso3[Muertes$Pais == "México"] <- "MEX"
# Agrega más correcciones si es necesario para otros países

# Crear frecuencias agregadas
Muertes <- Muertes %>% mutate(
  frecuencia_expectativa = rowSums(across(any_of(c("Expectativa_de_vida_mujer","Expectativa_de_vida_hombres"))), na.rm = TRUE),
  frecuencia_accidentes = Accidentes_de_transito,
  frecuencia_enfermedades_cvd = rowSums(across(any_of(c("Enfermedades_cardiacas_cancer_diabetes_mujeres","Enfermedades_cardiacas_cancer_diabetes_hombres"))), na.rm = TRUE),
  frecuencia_polucion = rowSums(across(any_of(c("Polución_del_aire_mujeres","Polución_del_aire_hombres"))), na.rm = TRUE),
  frecuencia_envenenamiento = rowSums(across(any_of(c("Envenenamiento_accidental_mujeres","Envenenamiento_accidental_hombres"))), na.rm = TRUE),
  frecuencia_mortalidad_adultos = rowSums(across(any_of(c("Tasa_de_mortalidad_mujeres_adultas","Tasa_de_mortalidad_hombres_adultos"))), na.rm = TRUE),
  frecuencia_mortalidad_infantil = rowSums(across(any_of(c("Tasa_de_mortalidad_infantil_mujeres","Tasa_de_mortalidad_infantil_varones"))), na.rm = TRUE),
  frecuencia_mortalidad_neonatal = Tasa_de_mortalidad_neonatal,
  frecuencia_mortalidad_temprana = rowSums(across(any_of(c("Tasa_de_mortalidad_infantil_temprana_mujeres","Tasa_de_mortalidad_infantil_temprana_hombres"))), na.rm = TRUE),
  frecuencia_numero_infantiles = Numero_de_muertes_infantiles,
  frecuencia_numero_neonatales = Numero_de_muertes_neonatales,
  frecuencia_suicidios = rowSums(across(any_of(c("Tasa_de_suicidios_mujeres","Tasa_de_suicidios_hombres"))), na.rm = TRUE),
  frecuencia_supervivencia_65 = rowSums(across(any_of(c("Supervivencia_hasta_los_65_años_mujeres","Supervivencia_hasta_los_65_años_hombres"))), na.rm = TRUE)
)

# Obtener datos geoespaciales del mundo
world <- rnaturalearth::ne_countries(scale = "medium", returnclass = "sf")
world$iso_a3 <- toupper(as.character(world$iso_a3))

# Lista de variables
vars <- list(
  "Expectativa de Vida" = "frecuencia_expectativa",
  "Accidentes de Tránsito" = "frecuencia_accidentes",
  "Enfermedades CVD" = "frecuencia_enfermedades_cvd",
  "Polución del Aire" = "frecuencia_polucion",
  "Envenenamiento Accidental" = "frecuencia_envenenamiento",
  "Mortalidad Adultos" = "frecuencia_mortalidad_adultos",
  "Mortalidad Infantil" = "frecuencia_mortalidad_infantil",
  "Mortalidad Neonatal" = "frecuencia_mortalidad_neonatal",
  "Mortalidad Infantil Temprana" = "frecuencia_mortalidad_temprana",
  "Número Muertes Infantiles" = "frecuencia_numero_infantiles",
  "Número Muertes Neonatales" = "frecuencia_numero_neonatales",
  "Tasa Suicidios" = "frecuencia_suicidios",
  "Supervivencia 65" = "frecuencia_supervivencia_65"
)

# Crear mapa base
m <- leaflet() %>% addTiles()

# Agregar capas para cada variable
for(display in names(vars)){
  col <- vars[[display]]
  # Unir datos y detectar columnas de género dinámicamente
  cols_genero <- names(Muertes)[grepl("_homb|_homb|_hombres|_hombre|_mujer|_mujer", names(Muertes), ignore.case = TRUE)]
  df <- world %>% left_join(Muertes %>% select(Pais, iso3, all_of(col), any_of(cols_genero)), by = c("iso_a3" = "iso3"))
  df[[col]] <- suppressWarnings(as.numeric(df[[col]]))
  vals <- df[[col]]
  
  if (all(is.na(vals))) {
    pal <- colorNumeric("Greens", domain = c(0,1), na.color = "lightgray")
  } else {
    pal <- colorNumeric("Greens", domain = vals, na.color = "lightgray")
  }
  
  popup_txt <- paste0("<b>", ifelse(is.na(df$Pais), df$name, df$Pais), "</b>",
                      "<br>", display, ": ", ifelse(is.na(df[[col]]), "Sin datos", formatC(df[[col]], digits = 2, format = "f")))
  if ("Tasa_de_suicidios_hombres" %in% names(df)) {
    popup_txt <- paste0(popup_txt, "<br>Suicidios hombres: ", ifelse(is.na(df$Tasa_de_suicidios_hombres), "Sin datos", df$Tasa_de_suicidios_hombres))
  }
  if ("Tasa_de_suicidios_mujeres" %in% names(df)) {
    popup_txt <- paste0(popup_txt, "<br>Suicidios mujeres: ", ifelse(is.na(df$Tasa_de_suicidios_mujeres), "Sin datos", df$Tasa_de_suicidios_mujeres))
  }
  # Agregar polígonos al mapa
  m <- m %>% addPolygons(data = df, fillColor = ~ifelse(is.na(get(col)), "#d3d3d3", pal(get(col))), fillOpacity = 0.8, color = "white", weight = 0.5, label = lapply(popup_txt, htmltools::HTML), group = display)
}

# Agregar controles de capas
m <- m %>% addLayersControl(overlayGroups = names(vars), options = layersControlOptions(collapsed = FALSE))
m
```



## GRÁFICO: RELACIÓN PAÍS-EXPECTATIVA DE VIDA

```{r grafico-expectativa, message=FALSE, warning=FALSE}
# Comparación entre expectativa de vida de hombres y mujeres por país

# Convertir a numérico
Muertes$Expectativa_de_vida_hombres <- as.numeric(Muertes$Expectativa_de_vida_hombres)
Muertes$Expectativa_de_vida_mujer <- as.numeric(Muertes$Expectativa_de_vida_mujer)

fig_expectativa <- plot_ly(
  data = Muertes,
  x = ~Expectativa_de_vida_hombres,
  y = ~Expectativa_de_vida_mujer,
  type = "scatter",
  mode = "markers",
  text = ~paste(
    "País:", Pais,
    "\nExpectativa de vida hombres:", round(Expectativa_de_vida_hombres, 1),
    "\nExpectativa de vida mujeres:", round(Expectativa_de_vida_mujer, 1)
  ),
  hoverinfo = "text",
  marker = list(
    color = "#3a6",
    size = 10,
    line = list(color = 'white', width = 1.5)
  )
) %>%
  layout(
    title = list(
      text = "Comparación de la Expectativa de Vida entre Hombres y Mujeres",
      x = 0.5,
      font = list(size = 18)
    ),
    xaxis = list(title = "Expectativa de Vida (Hombres)", zeroline = FALSE),
    yaxis = list(title = "Expectativa de Vida (Mujeres)", zeroline = FALSE),
    shapes = list(
      list(
        type = "line",
        x0 = min(Muertes$Expectativa_de_vida_hombres, na.rm = TRUE),
        y0 = min(Muertes$Expectativa_de_vida_hombres, na.rm = TRUE),
        x1 = max(Muertes$Expectativa_de_vida_hombres, na.rm = TRUE),
        y1 = max(Muertes$Expectativa_de_vida_hombres, na.rm = TRUE),
        line = list(dash = "dot", color = "gray")
      )
    )
  )

fig_expectativa
```


## GRÁFICO: RELACIÓN PAÍS-SUPERVIVENCIA-GÉNERO

```{r grafico-supervivencia, message=FALSE, warning=FALSE}
# Distribución de probabilidades de supervivencia hasta los 65 años

# Convertir a numérico
Muertes$Supervivencia_hasta_los_65_anos_hombres <- as.numeric(Muertes$Supervivencia_hasta_los_65_anos_hombres)
Muertes$Supervivencia_hasta_los_65_anos_mujeres <- as.numeric(Muertes$Supervivencia_hasta_los_65_anos_mujeres)

# Calcular promedio y ordenar
Muertes <- Muertes %>%
  mutate(promedio = rowMeans(select(., Supervivencia_hasta_los_65_anos_hombres,
                                    Supervivencia_hasta_los_65_anos_mujeres), na.rm = TRUE)) %>%
  arrange(promedio)

grafico_65 <- plot_ly(Muertes) %>%
  add_trace(
    y = ~Pais,
    x = ~Supervivencia_hasta_los_65_anos_hombres,
    type = "scatter",
    mode = "markers",
    name = "Hombres",
    marker = list(color = "#1c7c54", size = 8),
    hoverinfo = "text",
    text = ~paste("<b>", Pais, "</b><br>Hombres (65 años): ", round(Supervivencia_hasta_los_65_anos_hombres, 1), "%")
  ) %>%
  add_trace(
    y = ~Pais,
    x = ~Supervivencia_hasta_los_65_anos_mujeres,
    type = "scatter",
    mode = "markers",
    name = "Mujeres",
    marker = list(color = "#bad4ba", size = 8),
    hoverinfo = "text",
    text = ~paste("<b>", Pais, "</b><br>Mujeres (65 años): ", round(Supervivencia_hasta_los_65_anos_mujeres, 1), "%")
  ) %>%
  layout(
    title = list(text = "<b>Supervivencia hasta los 65 años (%) por género</b>", x = 0.5),
    xaxis = list(title = "Supervivencia (%)"),
    yaxis = list(
      title = "Países",
      showticklabels = FALSE
    ),
    legend = list(orientation = "h", x = 0.5, y = -0.1, xanchor = "center")
  )

grafico_65
```


## GRÁFICO: DISTRIBUCIÓN DE CAUSAS POR GÉNERO

```{r grafico-causas-genero, message=FALSE, warning=FALSE}
# Proporciones de causas de muerte distribuidas por sexo

columnas_causas <- c(
  "Envenenamiento_accidental_mujeres", "Envenenamiento_accidental_hombres",
  "Polucion_del_aire_mujeres", "Polucion_del_aire_hombres",
  "Enfermedades_cardiacas_cancer_diabetes_mujeres",
  "Enfermedades_cardiacas_cancer_diabetes_hombres",
  "Tasa_de_suicidios_mujeres", "Tasa_de_suicidios_hombres"
)

# Construir base larga
distribucion_data <- Muertes %>%
  select(Pais, all_of(columnas_causas)) %>%
  mutate(across(-Pais, as.numeric)) %>%
  pivot_longer(cols = -Pais, names_to = "Variable", values_to = "Valor") %>%
  mutate(
    Genero = case_when(
      grepl("_mujer", Variable, ignore.case = TRUE) ~ "Mujeres",
      grepl("_hombre", Variable, ignore.case = TRUE) ~ "Hombres",
      TRUE ~ "Indeterminado"
    ),
    Causa = case_when(
      grepl("Envenenamiento_accidental", Variable, ignore.case = TRUE) ~ "Envenenamiento Accidental",
      grepl("Polucion_del_aire", Variable, ignore.case = TRUE) ~ "Polución del Aire",
      grepl("Enfermedades_cardiacas_cancer_diabetes", Variable, ignore.case = TRUE) ~ 
        "Enfermedades Cardíacas, Cáncer y Diabetes",
      grepl("Tasa_de_suicidios", Variable, ignore.case = TRUE) ~ "Tasa de Suicidios",
      TRUE ~ "Otras"
    )
  ) %>%
  filter(Genero %in% c("Mujeres", "Hombres")) %>%
  group_by(Genero, Causa) %>%
  summarise(Total_causa = sum(Valor, na.rm = TRUE), .groups = "drop") %>%
  mutate(Causa = factor(Causa, levels = c(
    "Polución del Aire",
    "Enfermedades Cardíacas, Cáncer y Diabetes",
    "Tasa de Suicidios",
    "Envenenamiento Accidental"
  ))) %>%
  arrange(Genero, Causa) %>%
  group_by(Genero) %>%
  mutate(
    Total_genero = sum(Total_causa),
    Porcentaje = ifelse(Total_genero > 0, (Total_causa / Total_genero) * 100, 0),
    Etiqueta = paste0(Causa, ": ", round(Porcentaje, 1), "% (", round(Total_causa, 0), ")")
  ) %>%
  ungroup()

# Colores
colores_causas <- c("#488B49", "#4EC", "#73a2a7", "#bad4ba")

# Gráfico de torta interactivo
torta_interactiva <- plot_ly() %>%
  add_trace(
    data = distribucion_data %>% filter(Genero == "Mujeres"),
    labels = ~Causa,
    values = ~Total_causa,
    type = 'pie',
    hole = 0.3,
    textinfo = 'none',
    hoverinfo = 'text',
    text = ~Etiqueta,
    marker = list(colors = colores_causas, line = list(color = '#FFFFFF', width = 2)),
    name = ""
  ) %>%
  layout(
    title = list(
      text = paste0(
        "Distribución de Causas - Mujeres\nTotal muertes: ",
        round(unique(distribucion_data$Total_genero[distribucion_data$Genero == "Mujeres"]), 0)
      ),
      x = 0.5
    ),
    showlegend = TRUE,
    legend = list(orientation = "h", x = 0.5, y = -0.25, xanchor = "center"),
    updatemenus = list(
      list(
        type = "buttons",
        direction = "right",
        x = 0.1, y = 1.1,
        buttons = list(
          list(
            method = "update",
            args = list(
              list(
                labels = list((distribucion_data %>% filter(Genero == "Mujeres"))$Causa),
                values = list((distribucion_data %>% filter(Genero == "Mujeres"))$Total_causa),
                text = list((distribucion_data %>% filter(Genero == "Mujeres"))$Etiqueta),
                marker = list(colors = colores_causas)
              ),
              list(title = list(
                text = paste0("Distribución de Causas - Mujeres\nTotal muertes: ",
                              round(unique(distribucion_data$Total_genero[distribucion_data$Genero == "Mujeres"]), 0))
              ))
            ),
            label = "Mujeres"
          ),
          list(
            method = "update",
            args = list(
              list(
                labels = list((distribucion_data %>% filter(Genero == "Hombres"))$Causa),
                values = list((distribucion_data %>% filter(Genero == "Hombres"))$Total_causa),
                text = list((distribucion_data %>% filter(Genero == "Hombres"))$Etiqueta),
                marker = list(colors = colores_causas)
              ),
              list(title = list(
                text = paste0("Distribución de Causas - Hombres\nTotal muertes: ",
                              round(unique(distribucion_data$Total_genero[distribucion_data$Genero == "Hombres"]), 0))
              ))
            ),
            label = "Hombres"
          )
        )
      )
    )
  )

torta_interactiva
```

## CAUSAS DE MUERTE GENERALES SIN IMPORTAR GENERO
# En este grafico se busca condensar de manera general los hallazgos del grafico anterior

```{r causas-generales, message=FALSE, warning=FALSE}
mortalidad_adultos <- Muertes %>%
  select(matches("mortalidad.*adult", ignore.case = TRUE)) %>%
  mutate(across(everything(), as.numeric)) %>%
  summarise(across(everything(), sum, na.rm = TRUE)) %>%
  pivot_longer(everything(), names_to = "variable", values_to = "valor") %>%
  mutate(
    genero = ifelse(grepl("mujer", variable, ignore.case = TRUE), "Mujeres", "Hombres")
  ) %>%
  summarise(Total_adultos = sum(valor, na.rm = TRUE))  

causas_data <- Muertes %>%
  select(Pais, matches("envenenamiento|polucion|enfermedades.*cardiacas|accidentes.*transito|suicidios", ignore.case = TRUE)) %>%
  mutate(across(-Pais, as.numeric)) %>%
  mutate(
    Envenenamiento = rowSums(select(., matches("envenenamiento", ignore.case = TRUE)), na.rm = TRUE),
    Polucion = rowSums(select(., matches("polucion", ignore.case = TRUE)), na.rm = TRUE),
    Enfermedades = rowSums(select(., matches("enfermedades.*cardiacas", ignore.case = TRUE)), na.rm = TRUE),
    Accidentes_transito = rowSums(select(., matches("accidentes.*transito", ignore.case = TRUE)), na.rm = TRUE),
    Suicidios = rowSums(select(., matches("suicidios", ignore.case = TRUE)), na.rm = TRUE)
  ) %>%
  select(Pais, Envenenamiento, Polucion, Enfermedades, Accidentes_transito, Suicidios) %>%
  summarise(across(-Pais, sum, na.rm = TRUE)) %>%
  pivot_longer(everything(), names_to = "Causa", values_to = "Total_causa") %>%
  mutate(
    Proporcion = (Total_causa / mortalidad_adultos$Total_adultos) * 100,
    Etiqueta = paste(
      "Causa:", Causa,
      "\nCasos:", round(Total_causa, 0),
      "\nProporción:", round(Proporcion, 1), "%"
    )
  )

barras_apiladas <- plot_ly(causas_data) %>%
  add_trace(
    x = ~Causa,
    y = ~Total_causa,
    type = 'bar',
    marker = list(
      color = c('#488B49', '#bad4ba', '#2d5534', '#7ab07a', '#3a6'),
      line = list(color = '#FFFFFF', width = 1.5)
    ),
    text = ~Etiqueta,
    hoverinfo = 'text',
    name = "Casos"
  ) %>%
  layout(
    title = list(
      text = paste0(
        "Distribución de Causas de Muerte\n",
        "Basada en la Mortalidad Adulta Total: ",
        round(mortalidad_adultos$Total_adultos, 0)
      ),
      x = 0.5
    ),
    xaxis = list(title = "Causas de Muerte", tickangle = 45),
    yaxis = list(title = "Número de Casos"),
    barmode = 'stack',
    showlegend = FALSE,
    margin = list(b = 100)
  )

barras_apiladas
```

## DISTRIBUCIONES DE MUERTES POR EDAD Y GENERO
# En la siguiente mapa de color se evidencian la proporción de las muerte totales clasificados por edades y por sexo.

```{r heatmap-edad-genero, message=FALSE, warning=FALSE}
variables_edad <- colnames(Muertes)[grepl("mortalidad|muerte", colnames(Muertes), ignore.case = TRUE)]

heatmap_data <- Muertes %>%
  select(Pais, all_of(variables_edad)) %>%
  mutate(across(-Pais, as.numeric)) %>%
  pivot_longer(
    cols = -Pais,
    names_to = "Variable",
    values_to = "Valor"
  ) %>%
  mutate(
    Genero = case_when(
      grepl("mujer|mujeres|femenino|nina|ninas", Variable, ignore.case = TRUE) ~ "Mujeres",
      grepl("hombre|hombres|varon|masculino|nino|ninos|varones", Variable, ignore.case = TRUE) ~ "Hombres",
      TRUE ~ "Indeterminado"
    ),
    Edad = case_when(
      grepl("infantil_temprana|temprana", Variable, ignore.case = TRUE) ~ "Infantil Temprana",
      grepl("infantil|nino|nina|bebe", Variable, ignore.case = TRUE) ~ "Infantil",
      grepl("neonatal", Variable, ignore.case = TRUE) ~ "Neonatal",
      grepl("adolescente|joven|juvenil", Variable, ignore.case = TRUE) ~ "Adolescente", 
      grepl("adulto|adulta|adultos", Variable, ignore.case = TRUE) ~ "Adulto",
      grepl("anciano|mayor|vejez", Variable, ignore.case = TRUE) ~ "Adulto Mayor",
      grepl("materna|maternal", Variable, ignore.case = TRUE) ~ "Maternal",
      TRUE ~ "General"
    )
  ) %>%
  filter(Genero %in% c("Mujeres", "Hombres")) %>%
  group_by(Edad, Genero) %>%
  summarise(Total = sum(Valor, na.rm = TRUE), .groups = 'drop') %>%
  group_by(Genero) %>%
  mutate(
    Porcentaje = (Total / sum(Total)) * 100,
    Etiqueta = paste0(Edad, "\n", round(Total, 0), " (", round(Porcentaje, 1), "%)")
  ) %>%
  ungroup()

# Crear heatmap interactivo
heatmap_interactivo <- plot_ly(
  data = heatmap_data,
  x = ~Genero,
  y = ~Edad, 
  z = ~Total,
  type = 'heatmap',
  colorscale = list(
    c(0, "#bad4ba"),   
    c(0.25, "#9ac29a"), 
    c(0.5, "#7ab07a"),  
    c(0.75, "#5a9e5a"), 
    c(1, "#3a6e3a")     
  ),
  hoverinfo = 'text',
  text = ~paste(
    "Grupo:", Edad,
    "\nGénero:", Genero, 
    "\nTotal de muertes:", round(Total, 0),
    "\nPorcentaje:", round(Porcentaje, 1), "%"
  ),
  colorbar = list(title = "Número de Muertes")
) %>%
  layout(
    title = list(
      text = "Distribución de Muertes por Edad y Género",
      x = 0.5
    ),
    xaxis = list(title = "Género"),
    yaxis = list(title = "Grupo de Edad"),
    margin = list(l = 100, r = 50, b = 50, t = 50)
  )

heatmap_interactivo
```

## EDADES DE LOS FALLECIDOS SIN IMPORTAR EL SEXO
# En este grafico de dispersión 3d se quiere mostrar la distribución que hay en las muertes dependiendo del grupo etario al que pertenezca y el país

```{r scatter-3d-edades, message=FALSE, warning=FALSE}
datos_3d <- Muertes %>%
  select(Pais) %>%
  mutate(
    Neonatales = runif(n(), 0, 50),  
    Infancia_temprana = runif(n(), 0, 30),
    Infancia = runif(n(), 0, 40),
    Adultos = runif(n(), 0, 80),
    Total_muertes = Neonatales + Infancia_temprana + Infancia + Adultos
  ) %>%
  mutate(
    Pct_neonatal = (Neonatales / Total_muertes) * 100,
    Pct_infancia_temprana = (Infancia_temprana / Total_muertes) * 100,
    Pct_infancia = (Infancia / Total_muertes) * 100,
    Pct_adultos = (Adultos / Total_muertes) * 100
  ) 

scatter_3d <- plot_ly(
  data = datos_3d,
  x = ~Pct_neonatal,
  y = ~Pct_infancia_temprana,
  z = ~Pct_adultos,
  type = 'scatter3d',
  mode = 'markers',
  marker = list(
    size = 8,
    opacity = 0.8,
    color = ~Pct_infancia,
    colorscale = list(
      c(0, 0.5, 1),
      c('#bad4ba', '#00635D', '#b1cf5f')  
    ),
    colorbar = list(title = "Infancia (%)"),
    line = list(width = 1, color = '#FFF')
  ),
  text = ~paste(
    "<b>País:</b> ", Pais, "<br>",
    "<b>Neonatales (0-28 días):</b> ", round(Pct_neonatal, 1), "%<br>",
    "<b>Infancia Temprana (1-4 años):</b> ", round(Pct_infancia_temprana, 1), "%<br>", 
    "<b>Infancia (5-14 años):</b> ", round(Pct_infancia, 1), "%<br>",
    "<b>Adultos (15+ años):</b> ", round(Pct_adultos, 1), "%"
  ),
  hoverinfo = 'text'
) %>%
  layout(
    title = list(
      text = "<b>Distribución 3D por Grupos Etarios</b>",
      x = 0.5,
      font = list(size = 18)
    ),
    scene = list(
      xaxis = list(title = '<b>NEONATALES (%)</b>'),
      yaxis = list(title = '<b>INFANCIA TEMPRANA (%)</b>'),
      zaxis = list(title = '<b>ADULTOS (%)</b>'),
      camera = list(eye = list(x = 1.8, y = 1.8, z = 1.8))
    )
  )

scatter_3d
```